ACORDAO-COMPLETO-2533214

ACÓRDÃO 986/2022 ATA 16/2022 - PLENÁRIO

VISTOS, relatados e discutidos estes autos de monitoramento decorrente das determinações dirigidas ao Banco do Brasil S/A nos itens 9.2 e 9.3 do Acórdão 2763/2020-TCU-Plenário (relator: Ministro Raimundo Carreiro) nos autos do TC Processo 032.895/2013-5.
ACORDAM os Ministros do Tribunal de Contas da União, reunidos em sessão do Plenário, diante das razões expostas pelo Relator, em:
9.1 nos termos do art. 243 do Regimento Interno deste Tribunal, relativamente aos comandos expedidos no Acórdão 2763/2020-TCU-Plenário enfocados no presente monitoramento:
9.1.1 considerar atendido o objetivo visado em seu item 9.2;
9.1.2 considerar atendida a determinação versada no seu item 9.3.1, acolhendo o plano de ação apresentado pelo Banco do Brasil para a criação de quadro próprio de empregados para a Fundação Banco do Brasil, com o retorno gradual dos seus empregados cedidos, no prazo de até cinco anos, excetuando-se apenas os funcionários com funções gerenciais e da área de tecnologia da informação (peça 23) ;
9.1.3 tornar insubsistente a determinação contida em seu item 9.3.2;
9.2 dar ciência deste Acórdão ao Banco do Brasil S/A., à Fundação Banco do Brasil e ao Ministério Público do Distrito Federal e Territórios, informando aos destinatários que o teor integral de suas peças (Relatório, Voto e Acórdão) poderá ser obtido no endereço eletrônico www.tcu.gov.br/acordaos; 
9.3 autorizar o arquivamento do feito, após o trânsito em julgado, nos termos do inciso V do art. 169 do Regimento Interno deste Tribunal.

Monitoramento de acórdão decorrente de representação acerca de possível desvio de recursos públicos na Fundação Banco do Brasil (FBB), em razão da celebração de convênios com Organizações Não-Governamentais visando o favorecimento pessoal de dirigentes da entidade.

Banco do Brasil S/A e Fundação Banco do Brasil.

3. Interessados/Responsáveis:
3.1. Interessados: Banco do Brasil S/A e Fundação Banco do Brasil.

13.1. Ministros presentes: Ana Arraes (Presidente), Walton Alencar Rodrigues, Benjamin Zymler, Vital do Rêgo e Antonio Anastasia (Relator).
13.2. Ministros-Substitutos convocados: Augusto Sherman Cavalcanti e Marcos Bemquerer Costa.
13.3. Ministros-Substitutos presentes: André Luís de Carvalho e Weder de Oliveira.

ACORDAO-COMPLETO-2541142

Acórdão 2521/2022 - Plenário

ANTONIO ANASTASIA

Trata-se de monitoramento do cumprimento, pelo Banco do Brasil S.A., das determinações exaradas nos itens 9.2 e 9.3 do Acórdão 2763/2020-TCU-Plenário, de 14/10/2020, relator Ministro Raimundo Carreiro (peça 1) , TC Processo 032.895/2013-5, reproduzidas a seguir: 
9.2 nos termos do art. 250, inciso II, do Regimento Interno deste Tribunal (RITCU) , determinar ao Banco do Brasil, que, no prazo de 90 (noventa) dias, a contar da ciência, implemente, se ainda não o fez, e apresente a este Tribunal instrumentos formais para regulamentar os repasses de recursos à Fundação Banco do Brasil, com o estabelecimento de metas de aferição periódica e mecanismos de compliance, incluindo procedimentos de fiscalização e controle da execução orçamentária, forma de prestação de contas ao Banco do Brasil e previsão de responsabilização de agentes e cláusulas punitivas à Fundação, em casos injustificados de não atingimento metas, inadimplemento de obrigações ou prática de irregularidades; 
9.3 nos termos do art. 250, inciso II, do RITCU, c/c art. 7º, §3º, inciso I e §4º, da Resolução TCU 315/2020, determinar ao Banco do Brasil que elabore e apresente a este Tribunal, no prazo de 90 (noventa dias) , a contar da ciência, os seguintes planos de ação, indicando as ações necessárias, os respectivos responsáveis e os prazos de implementação, para, de forma gradual: 
9.3.1 dotar a Fundação Banco do Brasil de quadro próprio de empregados, inclusive com as necessárias alterações estatutárias; 
9.3.2 regularizar a distribuição de Participação dos Lucros ou Resultados (PLR) , de modo a não beneficiar os empregados cedidos à Fundação Banco do Brasil, que não contribuem para os "índices de produtividade, qualidade ou lucratividade" do Banco do Brasil, conforme exige o inciso II do §1º do art. 2º da Lei 10.101/2000, sopesando as peculiaridades jurídicas do acordo vigente negociado entre o Banco do Brasil e seus empregados nos termos do art. 2º da Lei 1.101/2000, e promovendo, se necessário, os devidos ajustes nos próximos acordos; 
9.4 dar ciência ao Banco do Brasil de que a implementação dos objetivos alvejados nos planos de ação referidos nos subitens 9.3.1 e 9.3.2 deve guardar consonância com as disposições do parágrafo único do art. 21 e no art. 22 do Decreto-lei 4.657/1942 (Lei de Introdução às Normas do Direito Brasileiro) , razão por que os eventuais obstáculos jurídicos e operacionais identificados na sua implementação deverão informados a este Tribunal, com as devidas justificativas, no prazo de até 45 (quarenta e cinco) dias, a contar da ciência deste acórdão.  (Grifei) .
2.	Reproduzo a seguir, com ajustes de forma, o teor principal da instrução conclusiva lavrada no âmbito da Secretaria de Controle Externo do Sistema Financeiro Nacional (SecexFinanças) , cuja proposta de encaminhamento foi endossada pelo respectivo corpo dirigente (peças 32 a 34) :
HISTÓRICO
2.	As deliberações objeto deste monitoramento se originaram de representação de unidade técnica deste Tribunal, de 10/12/2014, com o fito de examinar possível desvio de recursos públicos na Fundação Banco do Brasil (FBB) , ante denúncia de que seus dirigentes teriam firmado convênios com Organizações Não-Governamentais visando favorecimento pessoal (peças 8, 25 e 46 do TC Processo 032.895/2013-5 e peça 34 do TC Processo 033.933/2012-0) :
6. Em 9/9/2013, a mídia revelou investigação da Polícia Civil do Distrito Federal envolvendo os dirigentes da FBB sobre suposto esquema de desvios de recursos públicos por meio de convênios da Fundação (peças 17 e 18) .
7. Segundo reportagem da revista Época, de 6/9/2013 (peça 17) , uma servidora que trabalhava no Núcleo de Controles Internos (NCI) da FBB, denunciou a suposta fraude ao Ministério Público do Distrito Federal e Territórios (MPDFT) . A polícia e o MP passaram a investigar o caso. A chamada "Operação Overnight" rendeu busca e apreensão de computadores, CDs e DVDs na sede da FBB, em Brasília. Uma semana após a revelação da investigação, o então presidente da Fundação, Jorge Alfredo Streit, e o então diretor-executivo de Desenvolvimento Social, Éder Marcelo de Melo, entregaram os cargos e pediram aposentadoria (peça 18) .
3. 	A representação foi conhecida pelo Ministro-Relator Raimundo Carreiro e foram expedidas algumas instruções e diligências para apuração dos indícios de irregularidades. Destaca-se a instrução de 15/12/2014 (peça 8 do TC Processo 032.895/2013-5) , que propôs conhecer da representação e diligenciar a FBB e a Polícia Civil do Distrito Federal para informações sobre o inquérito criminal. 
4.	Nas instruções preliminares de 11/11/2015 (peça 25 do TC Processo 032.895/2013-5) e 23/5/2017 (peça 46 do TC Processo 032.895/2013-5) , foram coletadas mais informações do processo penal junto à Fundação Banco do Brasil, ao Tribunal de Justiça do Distrito Federal e ao Ministério Público do Distrito Federal e Territórios.
5. 	Quase três anos da instauração da representação, a unidade técnica tomou conhecimento de decisão proferida no âmbito do Supremo Tribunal Federal, pelo Ministro Dias Toffoli, em 17/8/2017, no Mandado de Segurança nº 32.703/DF, na qual se reafirmou a natureza jurídica da Fundação Banco do Brasil como pessoa jurídica de direito privado, não integrante da Administração Pública Indireta. 
6.	Desse momento em diante, vislumbrando possíveis impactos decorrentes daquela decisão na atuação deste Tribunal de Contas, a unidade técnica mudou o objeto da representação para avaliar a natureza jurídica da Fundação e a relação com o Banco do Brasil, notadamente a legalidade dos repasses de recursos, apoios administrativos e cessões de recursos materiais e humanos. 
7.	Quanto à denúncia de desvios de recursos que motivou a instauração da representação, entendeu que a apuração daquela notícia ainda estava em andamento pelas autoridades competentes, e que o Tribunal não deveria intervir naquele momento, conforme instrução de 8/4/2020 (peça 116 do TC Processo 032.895/2013-5) :
2. A partir disso, diligenciaram-se a Polícia Civil do Distrito Federal e a Fundação Banco do Brasil, no intuito de permitir o início dos trabalhos de fiscalização (peça 8) .
3. Nesse contexto, chegou ao conhecimento deste Tribunal que esses órgãos realizaram investigações para verificar a ocorrência de crimes de formação de quadrilha, peculato, lavagem de dinheiro, além de outros crimes tipificados na Lei 8.666/1993 (peça 22, p. 1) .
4. Contudo, a partir da análise das respostas às diligências realizadas (peças 17, 18, 21, 22, 23 e 24) , entendeu-se necessário solicitar (i) ao magistrado responsável pelo caso autorização para ter acesso às demais peças sigilosas; (ii) ao órgão competente do Banco do Brasil, os relatórios e documentos do processo administrativo disciplinar ou da sindicância aberta para a apuração dos fatos objeto desta Representação; e (iii) à FBB para obtenção de novos documentos (peça 25) .
5. O Banco do Brasil e a FBB encaminharam suas respostas (peças 32, 42, 43 e 44) . No que diz respeito ao acesso ao processo judicial, à época, não havia sido elaborado relatório circunstanciado atinente aos objetos obtidos por meio dos autos de busca e apreensão 67 e 68/2013-DECO (peça 41, p. 114) . Desse modo, foi realizada nova diligência (peça 46) para a complementação das informações.
6. Após análise dos documentos trazidos em resposta, optou-se por não centrar esta Representação nos crimes então em apuração, haja vista que as esferas competentes já estavam realizando seus procedimentos.
7. Nada obstante, no decorrer do processo, foram levantados questionamentos acerca da natureza jurídica da FBB, uma vez que o Supremo Tribunal Federal, em decisão monocrática do Ministro Dias Toffoli, no âmbito do Mandado de Segurança 32.703, atribuiu natureza privada à Fundação (peça 54, p. 28-42) . Nessa decisão, inclusive, o Subprocurador Geral da República (peça 54, p. 43-51) igualmente atribuiu essa natureza à Fundação e destacou decisão unânime do Plenário do Supremo no Mandado de Segurança 24.427-5/2006 no mesmo sentido (peça 54, p. 1-27) . (grifos acrescidos) 
Da decisão do STF acerca da natureza jurídica da FBB e seus impactos no Controle Externo
8.	Conforme levantamento efetuado no bojo do TC Processo 032.895/2013-5, o Supremo Tribunal Federal, por duas vezes, foi provocado a se manifestar sobre decisões proferidos pelo TCU, nas quais a natureza jurídica da Fundação Banco do Brasil foi abordada nas razões de decidir.   
9.	Em 2006, o Plenário do STF enfrentou discussão, no âmbito do Mandado de Segurança nº  24.427-5/DF, sobre a legalidade da criação da Fundação Banco do Brasil, cujo impetrante era o Banco do Brasil S.A, que pleiteava a anulação da determinação emanada da Decisão 861/1999-TCU-Plenário, relator Ministro Adhemar Ghisi, que fixou o prazo de 180 dias para que o Banco do Brasil providenciasse, junto ao Chefe do Poder Executivo, o encaminhamento de Projeto de Lei ao Congresso Nacional, formalizando a criação da Fundação Banco do Brasil, ante a exigência contida no art. 37, XIX, da Carta Magna, também prevista no art. 2º do Decreto-lei nº 900/1969, vigente à época da instituição da Fundação Banco do Brasil (peça 54 do TC Processo 032.895/2013-5) .  
10.	Para o STF decidir por unanimidade pela cassação da Decisão 861/1999-TCU-Plenário, que já havia sido suspensa por liminar, discorreu-se, sobre a possibilidade de uma sociedade de economia mista, no caso o Banco do Brasil, instituir, anteriormente à Constituição de 1988, independentemente de previsão legal específica nesse sentido, uma fundação privada. 
11.	O Supremo Tribunal decidiu que as imposições criadas pela Constituição de 1988, especificamente o art. 37, XIX e XX, não se aplicavam à época da criação da Fundação Banco do Brasil, que ocorreu em 1986 e, dessa forma, declarou que ela foi instituída conforme as normas aplicáveis à época, reconhecendo-a como uma fundação privada, conforme ementa da decisão (Pleno, relator: Ministro Eros Grau; julg.: 30/8/2006; Dj de 24/11/2006) :
EMENTA: CONSTITUCIONAL. ADMINISTRATIVO. MANDADO DE SEGURANÇA. FUNDAÇÃO BANCO DO BRASIL. INSTITUIÇÃO ANTERIOR À VIGÊNCIA DOO DISPOSTO NOS INCISOS XIX E XX DO ART. 37 DA CONSTITUIÇÃO FEDERAL DE 1.988. SUJEIÇÃO AO DECRETO-LEI N. 900/69. IMPOSSIBILIDADE. FINALIDADES EMINENTEMENTE PRIVADAS. AUSENCIA DE FUNÇÃO PECULIAR E EXCLUSIVA DA ADMINISTRAÇÃO OU DE ATRIBUIÇÃO PÚBLICA. IMPOSSIBILIDADE DE QUALIFICÁ-LA COMO ENTIDADE DA ADMINISTRAÇÃO INDIRETA. DESNECESSIDADE DE CRIAÇÃO POR LEI. BANCO DO BRASIL. ENTIDADE DA ADMINISTRAÇÃO INDIRETA DOTADA DE PERSONALIDADE JURÍDICA DE DIREITO PRIVADO. IMPOSSIBILIDADE DE CONCEBÊ-LO COMO PODER PÚBLICO IMPOSSIBILIDADE DE EXECUÇÃO DO ACÓRDÃO DO TECU QUANDO A DETERMINAÇÃO DEPENDE DE VONTADE DE TERCEIRO. 
A Fundação Banco do Brasil - FBB foi instituída em 16 de maio de 1.986, anteriormente à vigência do disposto nos incisos XIX e XX do art. 37 da Constituição de 1.988. Também não era vidente a Lei n. 7.596/87. Não poderia, portanto, sujeitar-se a preceitos normativos inexistentes à época de sua criação. 
O art. 2º do decreto-lei n. 900/69 estabelecia os requisitos e condições para a instituição de fundações pelo Poder Público. A inserção dessas fundações no quadro da Administração Indireta operou-se mercê do disposto no art. 1º do decreto-lei n. 2.229/86 e no art. 1º da Lei n. 7596/87, nos termos dos quais a fundação pública será instituída para o desenvolvimento de atividades estatais que não exijam a execução por órgão ou entidades de direito público. 
A Fundação Banco do Brasil persegue finalidades privadas. Não desempenha função que se possa ter como peculiar e exclusiva da Administração nem exerce atribuição pública. Não pode ser incluída entre aquelas às quais dizia respeito o art. 2º do decreto-lei n. 900/69. 
O Banco do Brasil, entidade da Administração Indireta dotada de personalidade jurídica de direito privado, voltada à exploração de atividade econômica em sentido estrito, não pode ser concebida como poder púbico. 
A determinação do TCU, no sentido de que o impetrante providencia junto ao chefe do Poder Executivo o encaminhamento de projeto de lei ao Congresso Nacional, é inexequível. O impetrante não pode ser compelido a fazer o que depende de vontade de terceiro. 
Segurança concedida.  
12.	Em 2017, o Supremo Tribunal Federal foi novamente provocado a se pronunciar sobre decisão do TCU. No âmbito do Mandado de Segurança nº 32.703/DF (peça 54 do TC Processo 032.895/2013-5) , a Fundação Banco do Brasil requereu a cassação da determinação constante do Acórdão 886/2009-TCU-Plenário, alterado pelo Acórdão 2071/2013-TCU-Plenário, ambos de relatoria do Ministro José Jorge, proferida no TC Processo 012.773/2006-7, que ditava a necessidade de a Fundação adotar procedimentos formais de controle dos recursos repassados a terceiros por meio de convênios, observando os preceitos que regem a Administração Pública.
13.	Na ocasião, de forma sumária, a Fundação Banco do Brasil alegou que a determinação feria o seu direito líquido e certo de não ter que observar os preceitos que regem a Administração Pública quando repassa recursos próprios, por se tratar de pessoa jurídica de direito privado. Dessa forma, a discussão sobre a sua natureza jurídica foi novamente invocada.
14.	O Mandado de Segurança nº 32.703/DF foi julgado de forma monocrática pelo Ministro Dias Toffoli, em 17/8/2017, que ratificou a natureza privada da Fundação Banco do Brasil tendo como precedente a decisão proferida por unanimidade pelo Plenário do STF, no âmbito do já referido Mandado de Segurança nº 24.427-5/DF.
15.	Partindo-se da premissa de que a Fundação Banco do Brasil é uma fundação privada, o julgado foi no seguinte sentido:
Pois bem. Partindo dessa premissa, e numa análise mais aprofundada da questão posta em debate, concluo que não compete ao TCU adotar procedimento de fiscalização que alcance a Fundação Banco do Brasil quanto aos recursos próprios, de natureza eminentemente privada, repassados por aquela entidade a terceiros, eis que a FBB não integra o rol de entidades obrigadas a prestar contas àquela Corte de Contas, nos termos do artigo 71, inciso II, da CF. Tampouco cabe à FBB, sob esse raciocínio, observar preceitos que regem a Administração Pública ao executar tais atividades. 
Em contrapartida, quanto aos recursos de origem pública, não me pairam dúvidas acerca da obrigatoriedade, tanto da fiscalização pela Corte de Contas quanto da subserviência da entidade aos postulados da Administração Pública, uma vez que se assenta em postulado democrático a conclusão de que, havendo recurso público envolvido, impõe-se que dele se preste contas ao competente órgão público de controle externo. E, sendo assim, o repasse dos recursos oriundos da sociedade de economia mista - Banco do Brasil - devem estar guarnecidos do cumprimento do regramento norteador das entidades integrantes da Administração Pública. (peça 32, p. 40 - grifos originais) 
16.	O Ministro ainda destacou apontamentos extraídos da manifestação do Subprocurador-Geral da República Paulo Gustavo Gonet Branco acerca do tema, os quais destaca-se, in verbis:
A natureza jurídica de fundação privada da impetrante não afasta, contudo, a possibilidade de fiscalização da Corte de Contas quanto aos recursos públicos que recebe por diversos meios, incluindo, obviamente, as dotações do Banco do Brasil - sociedade de economia mista integrante da Administração Pública Indireta (peça 32, p. 41 - grifo original) .
17.	Dessa forma, concedeu-se, em parte, a segurança para anular o Acórdão 2071/2013-TCU-Plenário - no ponto em que determina à FBB a adoção de procedimentos formais de controle dos recursos repassados, em caráter de generalidade, a terceiros -, mantida a deliberação apenas quanto aos recursos provenientes do Banco do Brasil ou do Poder Público.
18.	Não obstante o reconhecimento da natureza privada, a Fundação Banco do Brasil recorreu da decisão monocrática com o objetivo de reverter a manutenção da deliberação do TCU (Acórdão 2071/2013-TCU-Plenário) no ponto em que determinava a adoção de procedimentos formais de controle dos recursos oriundos do Banco do Brasil repassados a terceiros, argumentando que tais recursos possuíam natureza privada (peça 33, p. 15 - 16) .
19.	A Segunda Turma do STF, em 10/4/2018, negou provimento ao agravo interno interposto pela Fundação Banco do Brasil, reconhecendo novamente a natureza privada da fundação, porém afastando o entendimento de que os recursos repassados a esta Fundação pelo Banco do Brasil não precisariam se submeter ao controle do Tribunal de Contas de União, pois são dotados de natureza pública. 
20.	Neste ponto, cabe transcrever voto do Ministro Dias Toffoli (relator) :
Em sede de juízo de admissibilidade, conheço do agravo regimental, porquanto presentes os pressupostos legais. 
No mérito, entretanto, tenho que a irresignação não merece prosperar.
Conforme consignei no provimento monocrático que ora se pretende reformar, a controvérsia do presente mandado de segurança encontra-se centrada na possibilidade de o Tribunal de Contas da União, em procedimento de controle externo, determinar a observância pela Fundação Banco do Brasil dos princípios que regem a Administração Pública quando repassar recursos próprios a terceiros por meio de convênios - dentre os quais, segundo alega a FBB, impetrante, inserem-se aqueles provenientes do Banco do Brasil.
Concedi, parcialmente, a ordem no mandamus sob o fundamento, em suma, de que a FBB, por ser pessoa jurídica de direito privado não integrante da Administração Pública, de fato, não necessita se submeter aos ditames da gestão pública quando repassar recursos próprios a terceiros por meio de convênios, entendimento esse, contudo, que não se aplica quando se tratar de recursos provenientes do Banco do Brasil, eis que dotados de natureza pública. 
O inconformismo da FBB cinge-se aos recursos provenientes do Banco do Brasil que, a seu sentir, têm natureza privada e que, portanto, não conduziriam à subserviência daquela fundação aos postulados da Administração Pública. Ocorre que razão jurídica não assiste à agravante. A FBB, conforme informações extraídas de seu próprio estatuto, é instituição de natureza privada do Terceiro Setor, instituída e patrocinada pelo Banco do Brasil para a promoção, o apoio, o incentivo e o patrocínio de ações nos domínios educacional, cultural, social, filantrópico, recreativo/esportivo, de fomento à atividade de pesquisa científica tecnológica e de assistência a comunidades urbano-rurais. 
A despeito de ser pessoa jurídica de direito privado - com base nos fundamentos expostos no provimento monocrático por mim exarado -, não integrante, a FBB, da Administração Pública, recebe recursos públicos oriundos do Banco do Brasil, entidade essa integrante da Administração Pública, o que conduz ao desfecho de que "seu regime jurídico tem de ser minimamente informado pela incidência do núcleo essencial dos princípios da Administração Pública (CF, art. 37, caput) " (ADI nº 1923/DF, Tribunal Pleno, Relator o Ministro Ayres Britto, DJe de 17/12/15 - grifei) .
Daí, portanto, a conclusão da imprescindibilidade de a FBB submeter-se aos ditames da Administração Pública quando repassar verbas públicas "oriundas do Banco do Brasil ou do Poder Público". 
Nesse passo, teço algumas considerações acerca da estatal Banco do Brasil.
A Constituição Cidadã claramente associa as empresas estatais - integrantes da Administração Pública indireta - ao interesse público independentemente de sua atividade. Em relação às que exercem atividades de natureza privada a título de intervenção no domínio econômico, como é o caso do Banco do Brasil, sua criação, conforme o art. 173 da Constituição Federal, somente é admitida "quando necessária aos imperativos da segurança nacional ou a relevante interesse coletivo".
O e. Ministro Celso de Mello bem observa, em sua obra Curso de direito administrativo, que o traço principal das empresas estatais reside no fato de serem coadjuvantes de misteres estatais, devendo essa realidade jurídica ser "o critério retor para interpretação dos princípios jurídicos que lhes são obrigatoriamente aplicáveis, pena de converter-se o acidental - suas personalidades de Direito Privado - em essencial, e o essencial - seu caráter de sujeitos auxiliares do Estado - em acidental". 
O Banco do Brasil é sociedade de economia mista implementadora de políticas públicas, devendo sua eficiência ser aferida não só pela sua capacidade de obter lucros, mas, sobretudo, pela capacidade de persecução aos interesses públicos que orientaram sua criação. Sendo assim, emerge daí a necessidade de atendimento aos postulados constitucionais que conduzem a gestão administrativa - cuja previsão se extrai do art. 37, caput, da Constituição Federal.
 Confira-se: 
"Art. 37. A administração pública direta e indireta de qualquer dos Poderes da União, dos Estados, do Distrito Federal e dos Municípios obedecerá aos princípios de legalidade, impessoalidade, moralidade, publicidade e eficiência e, também, ao seguinte: (Redação dada pela Emenda Constitucional nº 19, de 1998) " (grifei) .
 Quanto ao controle externo, a jurisprudência desta Corte há muito se firmou no sentido de que "as empresas públicas e as sociedades de economia mista, entidades integrantes da administração indireta, estão sujeitas à fiscalização do Tribunal de Contas" (MS nº 26.117/DF, Tribunal Pleno, Relator o Ministro Eros Grau, DJe de 6/11/09 e MS nº 25.092/DF, Tribunal Pleno, Relator o Ministro Carlos Velloso, DJ de 17/3/06 - grifei) .
Pois bem. Se o Banco do Brasil se submete aos postulados constitucionais que regem a Administração Pública e se sujeita à fiscalização da Corte de Contas no manejo de seus recursos (art. 71, II e IV, da CF/88) , é de se exigir que as movimentações dos recursos por aquela estatal repassados à FBB - ou a qualquer outra pessoa física ou jurídica, pública ou privada - passem pelo crivo de idêntico controle fiscalizatório, dada a natureza de tais verbas.
Entendimento diverso seria admitir - como bem ressaltou a Corte de Contas, quando das informações prestadas a este relator - que "recursos do Banco do Brasil, sociedade de economia mista que é, repassados à FBB [ou a qualquer pessoa física ou jurídica, pública ou privada], ficariam indenes de controle, ou não seria exigido que fossem observados os princípios constitucionais da Administração Pública, criando-se uma espécie de burla ao controle constitucional a ser exercido pelo Congresso Nacional, com o auxílio do TCU" (fl. 10 - doc. 17 - grifos do autor) .
Portanto, na espécie, e esteado nos fundamentos acima alinhados, concluo que não tem razão a FBB, ora agravante, ao afirmar que não deve obediência aos postulados da Administração Pública ao repassar recursos provenientes da estatal Banco do Brasil a terceiros, razão pela qual mantenho, na íntegra, a decisão objurgada." (peça 33 - p. 17 - 20 - grifos originais) .
21.	Na instrução preliminar de 25/9/2018 (peça 66 do TC Processo 032.895/2013-5) , com base na  interpretação das decisões do STF, a unidade técnica propôs de plano a exclusão da Fundação Banco do Brasil do rol de entidades obrigadas a prestar contas ao TCU conforme o artigo 71, inciso II, da Constituição Federal, ressaltando que todos os recursos que forem repassados à Fundação por entes da administração direta ou indireta, seja por doação, convênio, ou qualquer outro instrumento, deveriam estar sob a guarda desta Corte de Contas, nos termos do art. 71, II e IV, da Constituição Federal, inclusive eventuais recursos doados pelo Banco do Brasil. Contudo, a decisão proferida pela Segunda Turma do STF, no Agravo Regimental ao Mandado de Segurança nº 32.703/DF, afastou aquele seu entendimento anterior de que os recursos repassados à Fundação pelo Banco do Brasil não precisariam se submeter ao controle do Tribunal de Contas de União, pois são dotados de natureza pública, conforme mencionado no parágrafo 19. 
22.	Na ocasião, a unidade técnica inferiu que a Fundação Banco do Brasil recebe tratamento privilegiado do Banco do Brasil que não é estendido a entidades privadas, citando como exemplos: o Banco do Brasil remunera os dirigentes da Fundação, transfere recursos financeiros, presta serviços administrativos e disponibiliza recursos humanos, materiais e tecnológicos a preço de custo. Apontou também que além desses privilégios, conta com a presença de representantes de Ministérios em seu conselho e mantém outras relações institucionais que somente se justificariam se ela fosse uma fundação pública e fosse inserida na Administração Pública Indireta. Por conta disso, afirmou que o TCU sempre a tratou como uma entidade integrante da Administração Indireta, de modo a tê-la incluída no rol de entidades obrigadas a prestar contas. Em relação a esse ponto, propôs a realização de oitivas para o aprofundamento dos exames. 
Do Acórdão 2551/2018-TCU-Plenário
23.	A instrução preliminar da unidade técnica, de 25/9/2018, foi apreciada no Acórdão 2551/2018-TCU-Plenário, de 7/11/2018, relator Ministro José Múcio Monteiro (peça 74 do TC Processo 032.895/2013-5) , mediante relação, que conheceu da representação e, no mérito, considerou-a procedente para retirar a Fundação Banco do Brasil do rol de entidades obrigadas a prestar contas ao TCU e determinou a realização de oitivas sobre os pontos trazidos no novo enfoque da ação de controle, cujo teor principal da decisão se reproduz a seguir:
- conhecer da representação, para no mérito considerá-la procedente; 
- retirar a Fundação Banco do Brasil do rol de entidades obrigadas a prestar contas ao Tribunal de Contas da União;
 - determinar a oitiva do Banco do Brasil S.A. e da Fundação Banco do Brasil para manifestarem-se sobre os fatos apontados na representação, alertando-os: 
1.7.1. quanto à possibilidade de o Tribunal vir a determinar que o Banco do Brasil cesse as doações periódicas que estão sendo efetuadas à Fundação Banco do Brasil, uma vez que tal operacionalização fere os arts. 13, § 2º, III, "b", da Lei 9.249/1995 c/c art. 29, XII, do Estatuto Social do Banco do Brasil c/c arts. 28 e 31 da Lei 13.303/2016; 
1.7.2. quanto à possibilidade de o Tribunal vir a determinar que o Banco do Brasil, no prazo de 180 (cento e oitenta) dias, cesse qualquer prestação de serviço administrativo, cessão de pessoal e disponibilização de recursos materiais e tecnológicos a esta fundação privada, com fundamento no princípio da legalidade e da especialidade; 
1.7.3. quanto à possibilidade de o Tribunal vir a determinar que o Banco do Brasil cesse a distribuição de Participação dos Lucros ou Resultados (PLR) aos empregados cedidos ou licenciados para exercerem atividades em entidades privadas, inclusive aqueles que se encontram atualmente cedidos para a FBB, e cesse o ônus do pagamento das remunerações dos dirigentes da FBB, além de adequar os seus normativos internos referentes ao Programa de Alternativas para Executivos em Transição (PAET) e demais benefícios, de modo a impedir o alcance dessas vantagens por indivíduos que passem a atuar fora do conglomerado do Banco do Brasil, inclusive em instituições sem fins lucrativos, como no caso da FBB, com fundamento no princípio da legalidade e da especialidade; 
- 1.8 dar ciência, nos termos do art. 7º da Resolução-TCU 265/2014, ao Ministério da Fazenda e à Presidência da República sobre a natureza privada da Fundação Banco do Brasil, informando que a União não contém nenhum investimento ou participação nessa fundação privada, de modo que a indicação e presença de agentes públicos representando os Ministérios em reuniões dessa instituição fere o princípio da legalidade;
1.9. Encaminhar cópia desta deliberação: 
1.9.1. ao Ministério Público Federal e à Secretaria da Receita Federal do Brasil, para que adotem as medidas que julgarem oportunas e convenientes em relação aos indícios de que a Fundação Banco do Brasil não utilizava integralmente os valores doados pelo Banco do Brasil na realização de objetivos sociais, podendo estar descumprindo as declarações que foram emitidas nos termos da Instrução Normativa SRF nº 87, de 31/12/1996, com fundamento no art. 71, XI, da Constituição Federal; 
1.9.2. ao Banco do Brasil S.A e à Fundação Banco do Brasil.
24.	Em 3/12/2018, o Banco do Brasil e a Fundação Banco do Brasil opuseram, de forma conjunta, embargos de declaração em face da parte do Acórdão 2551/2018-TCU-Plenário, que retirou a Fundação da lista de entidades obrigadas a prestar contas ao Tribunal de Contas da União. Na ocasião, consignaram surpresa com a decisão parcial de mérito, pois não lhes teria sido oportunizado o contraditório e a ampla defesa (peça 92 do TC Processo 032.895/2013-5) .
25.	Os embargantes apontaram omissões e obscuridades, alegando que: i) apesar da natureza privada, a Fundação Banco do Brasil recebe recursos oriundos do Banco e de pessoas jurídicas de direito público (a exemplo da União, por meio do Ministério do Trabalho e Emprego etc.) ; ii) não foi definida a forma de controle externo sobre aqueles recursos, na medida em que o acórdão embargado desobrigou a Fundação a prestar contas ao TCU; e iii) não foi tratada a repercussão da decisão sobre os demais aspectos da representação, atinentes à legalidade e possibilidade de o Banco efetuar doações, celebrar convênios, pagar Participação nos Lucros ou Resultados e demais vantagens aos empregados cedidos. 
26.	Naquela oportunidade, em atendimento ao item 1.7 do Acórdão 2551/2018-TCU-Plenário, também apresentaram as respostas às oitivas. Quanto aos fatos apontados na representação, discorreram sobre a natureza privada da Fundação Banco do Brasil, segundo as decisões do STF, nos autos dos Mandados de Segurança 24.427-5/DF e 32.703/DF (peça 94 do TC Processo 032.895/2013-5) . 
27.	Sobre à participação no Conglomerado BB, esclareceram que, ao contrário do que afirmou a unidade técnica deste Tribunal, a Fundação Banco do Brasil integra os conceitos tanto de Conglomerado BB quanto de Entidade Ligada ao Banco do Brasil, sendo que esse é abrangido por aquele, conforme a Instrução Normativa BB 624-1 (peça 94, p. 17-18, do TC Processo 032.895/2013-5) :
1. Conglomerado Banco do Brasil 
1.1. As entidades que fazem parte do Conglomerado Banco do Brasil caracterizam-se conforme a seguir 
1.1.1. Controlada: sociedade na qual o Banco do Brasil, diretamente ou por meio de outras controladas, é titular de direitos de sócio que lhe assegurem, de modo permanente, preponderância nas deliberações sociais e o poder de eleger a maioria dos administradores; 
1.1.1.1. Subsidiária Integral: sociedade controlada que se caracteriza por ser uma sociedade anônima dotada de personalidade jurídica própria e patrimônio destacado do controlador, tendo como único acionista o Banco do Brasil; 
1.1.2. Coligada: sociedade na qual o Banco do Brasil exerce influência significativa, considerando, para isso, as seguintes definições: 
1.1.2.1. Considera-se que há influência significativa quando a investidora detém ou exerce o poder de participar nas decisões das políticas financeira ou operacional da investida. 
1.1.2.2. Presume-se que haja influência significativa, a menos que possa ser claramente demonstrado o contrário, se o investidor mantém direta ou indiretamente (por meio de controladas, por exemplo) , 20% ou mais do poder de voto da investida. 
1.1.2.3. Presume-se que não haja influência significativa, a menos que essa influência possa ser claramente demonstrada, se o investidor detém, direta ou indiretamente (por meio de controladas, por exemplo) , menos de 20% do poder de voto da investida 
1.1.2.4. A existência de influência significativa por investidor poderia, de forma não exaustiva, ser evidenciada por um ou mais dos seguintes fatos: 
1.1.2.4.1. indicação de membro para compor o conselho de administração ou na diretoria da investida;
1.1.2.4.2. participação nos processos de elaboração de políticas ou em decisões sobre dividendos e outras distribuições; 
1.1.2.4.3. operações materiais entre o investidor e a investida; 
1.1.2.4.4. intercâmbio de diretores ou gerentes;
1.1.2.4.5. fornecimento de informação técnica essencial 
1.1.2.5 Os fatos mencionados nos subitens 1.1.2.4.1 a 1.1.2.4.5, por si só, não definem a existência de influência significativa, tão somente discriminam aspectos a serem observados para a realização dessa análise, que deve considerar as especificidades de cada empresa. 
1.1.2.6. A propriedade substancial ou majoritária da investida por um investidor não necessariamente impede que outro investidor tenha influência significativa sobre ela. 
1.1.3. Patrocinada: entidade sem fins lucrativos beneficiária de aporte de recursos financeiros vertidos pelo Banco do Brasil, com a finalidade de custeio de planos de benefício previdenciário e de saúde;
 1.1.4. Administrada: pessoa jurídica administrada por intermédio de uma Diretoria Executiva nomeada pelo Banco do Brasil na Entidade Ligada; 
1.1.5. Fundação: pessoa jurídica de direito privado sem fins lucrativos, constituída pela destinação de um patrimônio para a execução de determinados fins. 
1.1.6. Simples Participação: sociedade na qual o Banco do Brasil participa, direta ou indiretamente, sem exercer influência significativa, conforme definido nos itens 1.1.2.1 a 1.1.2.6.
1.1.7. Consideram-se Entidades Ligadas: as Controladas, Coligadas, Administradas, Patrocinadas e Fundações, conforme definições dos itens 1.1.1 a 1.1.5.
28.	Esclareceram, ainda, que a Fundação Banco do Brasil mantém forte vínculo e estreita relação com o Banco do Brasil na perspectiva de governança, por intermédio da Diretoria Governança de Entidades Ligadas (Direg) , e na perspectiva negocial, da Diretoria de Governo (Digov) . 
29.	Repisaram que a Fundação Banco do Brasil foi instituída por intermédio de Escritura Pública registrada no 3º Ofício de Notas de Brasília, em 3/2/1986, e a sua criação foi previamente aprovada pela Assembleia Geral Extraordinária dos Acionistas do BB, em 23/12/1985. 
30.	Em seguida, abordaram a legalidade e conformidade das doações efetuadas pelo Banco, dos apoios administrativos e da disponibilidade de empregados à Fundação, os quais estariam em consonância com o art. 27, caput, §§ 1º e 2º da Lei 13.303/2016, art. 154, caput, §4º, da Lei 6.404/1976 e art. 29, inciso XII, do Estatuto do Banco.
31.	Sustentaram igualmente a legalidade dos convênios firmados, em que são estabelecidas as bases de cooperação para a realização de atividades necessárias ao funcionamento da Fundação e operacionalização dos programas e projetos sociais, mediante a disponibilização de recursos materiais, tecnológicos, administrativos e humanos, e o correspondente ressarcimento de despesas e rateio de custos diretos e indiretos, todos amparados no art. 44, § 3º, do Decreto 8.945/2016, que regulamenta a Lei das Estatais (peça 94, p. 28-36, TC Processo 032.895/2013-5) .
32.	Quanto aos pagamentos de Participação nos Lucros ou Resultados aos funcionários cedidos à Fundação e à extensão de vantagens aos seus dirigentes, apontaram a submissão do Banco ao art. 173, §1º, II da Constituição Federal, às normas da Consolidação das Leis do Trabalho (CLT) , à Lei das Estatais, à Lei 6.404/76, à Lei 10.101/2000 e ao próprio Estatuto do Banco.
33.	Em relação à presença de representante dos Ministérios nos Conselhos da Fundação, afirmaram que a doutrina e as boas práticas de governança preceituam que a administração de uma fundação deve ser composta por, pelo menos, três órgãos: um conselho curador ou deliberativo, que é o responsável por traçar as linhas mestras dos trabalhos da fundação; uma diretoria executiva, responsável pela execução e administração do ente fundacional; e um conselho fiscal, responsável pelo controle das contas dessa pessoa jurídica (peça 94, p. 42-44, TC Processo 032.895/2013-5) .
34.	Ainda sobre o assunto, apresentaram um breve histórico desses conselhos, sendo que, em sua primeira composição, o Conselho Curador era presidido pelo Ministro de Estado da Fazenda, sendo os demais membros natos os seguintes: Ministro de Estado da Educação, Ministro de Estado da Saúde, Ministro de Estado da Cultura, Ministro de Estado da Ciência e Tecnologia, Ministro de Estado da Indústria e do Comércio, Ministro de Estado da Agricultura, Ministro da Secretaria de Planejamento da Presidência da República, Presidente do Banco do Brasil e Presidente da Legião Brasileira de Assistência (LBA) . Também era previsto que seriam membros temporários do conselho curador até 5 (cinco) pessoas de notável conhecimento e experiência em assuntos relacionados aos campos de atuação da Fundação.
35.	Esclareceram que o Estatuto estabelece que o Conselho Curador será formado por 3 (três) membros natos: o Presidente do Banco do Brasil, que também exerce a presidência do Conselho, o Presidente da Fundação Banco do Brasil e o membro escolhido pelo conselho de administração do BB dentre os conselheiros eleitos pelos acionistas minoritários. Os membros temporários são escolhidos pelo conselho diretor do Banco, dentre personalidades que atuam nas áreas de interesse da Fundação, sendo 50% delas ligadas a entidades públicas e 50% ligadas a entidades privadas, o que busca representar a sociedade brasileira.
36.	No tocante ao Conselho Fiscal, indicaram que o Estatuto dispõe que será composto por representantes do Banco do Brasil, do Ministério da Fazenda e do maior acionista minoritário do Banco. É competência estatutária desse conselho a fiscalização dos atos dos administradores e do cumprimento dos seus deveres legais e estatutários. Justificaram a presença de representante do Ministério da Fazenda, atual Ministério da Economia, pelo fato de seu instituidor ser integrante da Administração Pública Indireta.  
37.	Em 17/1/2019, o Ministro Raimundo Carreiro, que atuou no processo por força do art. 152 do Regimento Interno do TCU[footnoteRef:2], admitiu o recurso, porquanto presentes os requisitos de admissibilidade definidos no art. 34 da Lei 8.443/1992, e fixou o efeito suspensivo apenas sobre o ponto questionado (retirar a Fundação Banco do Brasil do rol de entidades obrigadas a prestar contas) , encaminhando os embargos à instrução pela unidade técnica para o exame concomitante com o das respostas às oitivas (peça 95 do TC Processo 032.895/2013-5) .  [2:  Art. 152. Caberão ao Presidente cujo mandato se encerrar as listas e os processos anteriormente sorteados para seu sucessor] 
38.	Em 30/6/2019, a unidade técnica concluiu as análises dos embargos e das respostas às oitivas, cujas conclusões e propostas de mérito contaram com as anuências do diretor e secretário (peças 106 a 108 do TC Processo 032.895/2013-5) :
Diante do exposto, submetem-se os autos à consideração superior, propondo: 
a) com relação aos embargos de declaração opostos contra o Acórdão 2551/2018-TCU-Plenário: 
a.1) conhecer dos embargos de declaração, por preencher os requisitos de admissibilidade aplicáveis à espécie, para, no mérito, rejeitá-los, nos termos do art. 34 da Lei 8.443/1992, c/c o art. 287 do RI/TCU, vez que a alegada obscuridade, omissão ou contradição omissão não subsiste; 
b) com relação ao mérito do processo e em relação à resposta às oitivas determinadas pelo Acórdão 2551/2018-TCU-Plenário: 
b.1) determinar, nos termos do art. 43, I, da Lei 8.443/1992 c/c art.250, inciso II, do Regimento Interno, que o Banco do Brasil, no prazo de 180 (cento e oitenta) dias, a contar da ciência, tome as providências necessárias para: 
b.1.1) cessar as doações periódicas de recursos efetuadas à Fundação Banco do Brasil sem procedimento competitivo ou motivação válida para a contratação direta que as justifique, uma vez que tal repasse de recursos fere os arts. 13, § 2º, III, "b" da Lei 9.249/1995 c/c art. 29, XII, do Estatuto Social do Banco do Brasil c/c art. 28 e 31 da Lei 13.303/2016, bem como os princípios gerais licitatórios e negociais estabelecidos na Lei 13.303/2016; 
b.1.2) na hipótese de novo termo de contrato, parceria, convênio ou instrumento congênere a ser realizado para regularização das máculas identificadas no subitem anterior, identifique, com objetividade e clareza, os objetivos, metas, resultados e prazos a serem atendidos, com a respectiva necessidade de prestação de contas ao Banco do Brasil em relação ao montante repassado; 
b.1.2.1) na hipótese de a fundamentação para o novo contrato, convênio, termo de parceria ou outro instrumento congênere ser lastreada pelo uso do art. 28, §3º, incisos I e II, da Lei 13.303/2016, ou mesmo pelo art. 29 da mesma Lei, considerada mais de uma entidade apta a desempenhar o objeto do ajuste, atente para a necessária preservação dos princípios fundamentais licitatórios no rito de escolha do parceiro; 
b.1.2.2) na hipótese da escolha do parceiro ser feita por inexigibilidade, nos termos do art. 30 da Lei 13.303/2016, demonstrar o porquê da impossibilidade da execução do mesmíssimo objeto - atualmente desempenhado pela entidade privada Fundação Banco do Brasil - por outro ente, ou os irremediáveis prejuízos comerciais ou oportunidades de negócio a decorrer da escolha de outro parceiro; 
b.1.3) cessar, com fundamento no art. 9°, inciso IV, da Lei 8.429/1992, qualquer prestação de serviço administrativo, cessão de pessoal e disponibilização de recursos materiais e tecnológicos à Fundação Banco do Brasil, salvo se houver contrato, convênio, termo de parceria ou instrumento congênere que especifique, com objetividade e clareza, os objetivos, metas, resultados e prazos a serem atendidos, projeto a projeto, por essa "cessão de mão de obra/serviços"; 
b.1.4) cessar a distribuição de Participação dos Lucros ou Resultados (PLR) aos empregados cedidos ou licenciados para exercerem atividades em entidades privadas, inclusive aqueles que se encontram atualmente cedidos para a FBB, e cessar o ônus do pagamento das remunerações dos dirigentes da FBB, além de adequar os seus normativos internos referentes ao Programa de Alternativas para Executivos em Transição (PAET) e demais benefícios, de modo a impedir o alcance dessas vantagens por indivíduos que passem a atuar em entidades privadas, inclusive em instituições sem fins lucrativos, como no caso da FBB, com fundamento no art. 11 da Portaria MPOG 342/2017 ; e 
c) por força da solicitação encaminhada pelo Ministério Público Federal (peça 104) , encaminhar àquele órgão cópia da decisão proferida neste processo.
39.	Em 23/12/2019, o Banco do Brasil e a Fundação Banco do Brasil protocolizaram memoriais com justificativas para a permanência da relação entre essas duas instituições e a sua regularidade, com maior detalhamento acerca dessa relação jurídica na condução dos projetos sociais e dos mecanismos de controle e fiscalização dos resultados (peça 113 do TC Processo 032.895/2013-5) . 
40.	Naquela ocasião também requereram a juntada de minucioso parecer jurídico elaborado pelo professor de Direito Administrativo, Dr. Alexandre Santos de Aragão, como complementação às suas defesas, diante do encaminhamento proposto pela unidade técnica e a preocupação com a repercussão daquelas medidas, inclusive com o risco potencial de extinção da Fundação e, consequentemente, de todos os projetos sociais por ela conduzidos (peça 112 do TC Processo 032.895/2013-5) . 
41.	Em 4/2/2020, por meio de despacho, o Relator determinou o retorno dos autos à unidade técnica para que, em conformidade com o item 1.7 do Acórdão 2551/2018-TCU-Plenário, fossem analisados aqueles novos elementos. Em 7/4/2020, os exames complementares foram concluídos sem alterações nas conclusões já manifestadas na instrução anterior de mérito. Essa nova manifestação também contou com as anuências do diretor e do secretário (peças 115 a 118 do TC Processo 032.895/2013-5) . 
42. 	Após a inclusão do processo na pauta da Sessão Plenária de 30/9/2020, o Banco do Brasil e Fundação Banco do Brasil, em petição conjunta, apresentaram novos memoriais, com 9 (nove) anexos, e solicitaram a exclusão de pauta e o direito de apresentar sustentação oral. O pedido de exclusão de pauta foi motivado pela alegada necessidade de análise dos novos elementos trazidos nos memoriais (peças 122 a 130 do TC Processo 032.895/2013-5) . 
43.	Nos termos do relatório que acompanha o voto condutor do Acórdão ora monitorado, em virtude da ausência justificada do Relator à referida sessão, a apreciação do feito ocorreu em 14/10/2020, que possibilitou, nesse interregno, o exame das peças complementares colacionadas aos autos: Acordo de Trabalho; Plano Estratégico Quinquenal 2019-2023; Acompanhamento das Ações Estratégicas; Convênio Institucional; Relatório de Atividades 2019; Demonstrações Contábeis; Plano de Orientações Estratégicas; Perfil Institucional Realizações FBB; e Nota Técnica de doação de recursos BB 2020 (peças 122 a 132 do TC Processo 032.895/2013-5) .
Do Acórdão 2763/2020-TCU-Plenário
44.	Em 14/10/2020, o Tribunal apreciou os embargos e as questões objeto das oitivas franqueadas a ambas as instituições mediante Acórdão 2763/2020-TCU-Plenário (peça 132 do TC Processo 032.895/2013-5) . No mérito, negou provimento aos embargos sobre supostas omissões e obscuridades na fundamentação quanto à retirada da Fundação Banco do Brasil do rol de entidades obrigadas a lhe prestar contas, nos termos do voto do Ministro-Relator: 
EMBARGOS DE DECLARAÇÃO 
11. Presentes os requisitos de admissibilidade definidos no art. 34 da Lei 8.443/1992, cumpre conhecer dos embargos. 
12. Conforme resumido na instrução coligida no Relatório, os embargantes alegam que o Acórdão 2551/2018-TCU-Plenário não trouxe os respectivos fundamentos, o que levou os recorrentes a formularem as seguintes questões: 
1) É juridicamente possível a FBB continuar a receber recursos da Administração Pública direta e indireta para a execução de suas atividades finalísticas e, ao mesmo tempo, não constar no rol das entidades obrigadas a prestar contas?
 2) A possibilidade de a FBB receber recursos da Administração direta ou indireta não está diretamente relacionada ao dever de prestar contas nos termos do art. 70, parágrafo único, e do art. 71, II e IV, ambos da Constituição Federal? 
3) Na hipótese de o TCU decidir pela legalidade das doações, dos convênios e do pagamento de PLR e PAET, a FBB não será obrigada a prestar contas ao TCU quanto aos recursos oriundos do BB repassados a terceiros mediante convênio ou qualquer outro instrumento? De que forma seria exercido o controle externo em relação a esses recursos? 
4) Considerando a retirada da FBB do rol de entidades obrigadas a prestar contas, como seria exercido o controle externo em relação aos recursos públicos repassados pela FBB a terceiros oriundos da Administração Pública direta, a exemplo dos recursos oriundos do Ministério do Trabalho e Emprego - MTE? 
13. O teor desses questionamentos, a rigor, não aponta nenhuma omissão no acórdão embargado. Isso porque a fundamentação dos acórdãos proferidos por meio de relação está contida nos pareceres conclusivos que integram o processo, especialmente na instrução de mérito da unidade técnica, aqui reprisados, de forma resumida, na primeira parte deste voto. Assim, não há que falar em omissão. 
14. Ademais, as respostas às indagações formuladas nos embargos estão presentes nas normas de regência do controle externo, especialmente no art. 5º da Lei 8.443/1992, que dispõe sobre as pessoas alcançadas pela jurisdição desta Corte de Contas, o que não se confunde com o dever de prestação anual de contas, estabelecido no art. 7º da mesma lei. No acórdão embargado, a FBB foi desonerada do dever de prestar contas anuais, mas não excluída da jurisdição do TCU caso venha a incidir em alguma das hipóteses do referido art. 5º da nossa Lei Orgânica e pratique alguma irregularidade com recursos de origem federal. Os desdobramentos dessa questão foram bem esclarecidos nos itens 28 a 36 da instrução contida no Relatório, que será levado ao conhecimento de ambas as entidades. 
15. Destarte, nego provimento aos embargos.
45.	Todavia, relativamente às questões objeto das oitivas, cumpre assinalar que a tese principal levantada pela Secex Finanças não prevaleceu no âmbito deste Tribunal, que considerou lícito o vínculo existente entre o Banco do Brasil e a sua Fundação, e, como consequência, também não acolheu as propostas da unidade técnica derivadas daquele raciocínio, conforme a seguir apresentado. 
46.	Quanto à obrigação de o Banco do Brasil submeter os repasses de recursos à Fundação a procedimentos inerentes ao dever de licitar, o Ministro-Relator rejeitou os itens b.1.1, b.1.2, b.1.2.1 e b.1.2.2 da proposta de encaminhamento da Secex Finanças, exceto quanto à necessidade de pactuação de metas e definição de mecanismos de compliance nos procedimentos de alocação de recursos à FBB pelo Banco, com base nos seguintes fundamentos consignados no voto (peça 132, p. 6-8, do TC Processo 032.895/2013-5) :
24. Sobre essa questão, manifesto minha discordância da unidade técnica, precisamente quanto à alegada obrigação de o Banco do Brasil submeter os repasses de recursos à FBB a procedimentos inerentes ao dever de licitar. 
25. Minha divergência reside em dois fundamentos básicos. 
26. O primeiro argumento a sustentar minha divergência em relação à unidade técnica quanto ao ponto em questão é o fato de a licitação ser um procedimento voltado à contratação, em sentido estrito, de compras, obras, serviços e alienações (art. 37, XXI, da Constituição Federal) , relação jurídica distinta da alocação de recursos da entidade instituidora para o custeio da fundação instituída, que decorre de vínculos estatutários. Isso é melhor explicado na exposição do próximo argumento.
27. A segunda razão da minha divergência reside no liame estatutário entre ambas as entidades e na finalidade corporativa, para a estatal, da criação de uma fundação que ostenta o mesmo nome e alberga objetivos de relevância social.
28. Embora a FBB seja uma pessoa jurídica de direito privado, com autonomia administrativa, seu vínculo estatutário com o Banco do Brasil é bem estabelecido, inclusive quanto ao repasse de recursos:
	Estatuto do Banco do Brasil:
	Art. 29 São atribuições do Conselho Diretor: (...) 
XII - decidir sobre a concessão, a fundações criadas pelo Banco, de contribuições para a consecução de seus objetivos sociais, limitadas, em cada exercício, a 5% (cinco por cento) do resultado operacional;
Estatuto da FBB:
Art. 4º. Os haveres da Fundação constituem-se de seu patrimônio e de receitas.
§ 1º. O patrimônio é formado de: 
I. dotações do Banco do Brasil S.A..
29. Segundo o mesmo estatuto, a gestão da FBB é feita com participação majoritária do Banco do Brasil, inclusive nos casos de alteração estatutária e extinção da fundação:
Art. 6º. Os recursos financeiros da Fundação, enquanto disponíveis, deverão ser aplicados por intermédio do Banco do Brasil S.A., de modo a preservar seu valor real.
Art. 10. O Conselho Curador é constituído de 3 (três) membros natos, 8 (oito) membros temporários e 8 (oito) membros suplentes, cujo exercício ocorrerá quando da ausência dos membros temporários. 
§ 1º. São membros natos:
 I. o presidente do Banco do Brasil S.A., efetivo ou em exercício, que também exerce a Presidência do Conselho; 
II. o presidente da Fundação Banco do Brasil, efetivo ou em exercício; e 
III. o membro escolhido pelo Conselho de Administração do Banco do Brasil dentre os conselheiros eleitos pelos acionistas minoritários. 
Art. 18. A Diretoria Executiva é um órgão colegiado composto pelo presidente e dois diretores executivos, todos integrantes do quadro de empregados da ativa do Banco do Brasil S.A. 
Art. 19. O presidente e os diretores executivos da Fundação serão eleitos pelo Conselho Curador dentre empregados da ativa do Banco do Brasil S.A., indicados pelos membros natos do Colegiado.
Art. 29. O Conselho Fiscal é constituído de 3 (três) membros titulares e respectivos suplentes, cujo exercício ocorrerá quando da ausência dos conselheiros titulares, a saber: 
I. representante das áreas gestoras de controles internos, contabilidade, controladoria ou riscos do Banco do Brasil S.A.; 
II. representante do Ministério da Fazenda; e 
III. representante do maior acionista minoritário do Banco do Brasil S.A
Art. 39. O presente Estatuto só poderá ser alterado ou reformado mediante proposta e manifestação favorável e unânime da Diretoria Executiva, por deliberação do Conselho Curador e por aprovação do Banco do Brasil S.A., por intermédio de seu Conselho Diretor, e da autoridade pública competente.
Art. 40. A Fundação extinguir-se-á nos casos e na forma previstos na legislação em vigor, e mediante proposta e manifestação favorável e unânime da Diretoria Executiva, por deliberação fundamentada do Conselho Curador e por aprovação do Banco do Brasil S.A., por intermédio de seu Conselho Diretor. (Grifei) .
30. Tanto a criação da FBB quanto seu estreito vínculo com o banco instituidor legitimam-se no conceito de "responsabilidade social empresarial" ou "Social Issues Management", presente no mundo corporativo desde a década de 1970 (KREILTON, 2004[footnoteRef:3]) , porquanto o Banco do Brasil criou a FBB com o objetivo de "promover, apoiar, incentivar e patrocinar ações nos campos da Educação, Cultura, Saúde, Assistência Social, Recreação e Desporto, Ciência e Tecnologia e Assistência a Comunidades Urbano-Rurais" (art. 2º do Estatuto da FBB) . [3:  KREILTON, M. P. A Ética nas Relações entre Empresas e Sociedade: Fundamentos Teóricos da Responsabilidade Social Empresarial. Curitiba: XXVIII ENANPAD, 2004.] 
31. A responsabilidade social corporativa também encontra assento na Lei 13.303/2016, mais precisamente em seu art. 27:
Art. 27. A empresa pública e a sociedade de economia mista terão a função social de realização do interesse coletivo ou de atendimento a imperativo da segurança nacional expressa no instrumento de autorização legal para a sua criação.
§ 1º A realização do interesse coletivo de que trata este artigo deverá ser orientada para o alcance do bem-estar econômico e para a alocação socialmente eficiente dos recursos geridos pela empresa pública e pela sociedade de economia mista, bem como para o seguinte:
 (...) 
§ 2º A empresa pública e a sociedade de economia mista deverão, nos termos da lei, adotar práticas de sustentabilidade ambiental e de responsabilidade social corporativa compatíveis com o mercado em que atuam. (Grifei) .
32. Ademais, a criação e a manutenção de uma fundação por uma sociedade empresarial agregam para a instituidora uma vantagem análoga à obtida com os contratos de patrocínio, que é a divulgação da imagem da empresa perante o público, associada a uma atividade com alto grau de aceitação social. O logotipo da FBB é apresentado com a mesma logomarca do Banco do Brasil, além de possuir o mesmo nome da estatal, o que enseja a identificação de todas suas ações com a imagem institucional do Banco. 
33. Portanto, embora a Fundação Banco do Brasil seja uma pessoa jurídica de direito privado com autonomia administrativa, não é menos certo que ela é um braço operacional da política de responsabilidade social corporativa e de divulgação de imagem do Banco do Brasil. 
34. Com base nesse conjunto de fundamentos estatutárias, doutrinários e legais, não identifico óbice jurídico ao repasse de recursos do Banco do Brasil para custeio das atividades da FBB. Antecipo, no entanto, que essa alocação de recursos deve ser feita mediante acordo de metas e demais instrumentos de compliance[footnoteRef:4] bem estabelecidos. Tratarei dessa questão adiante. [4:  "...conjunto de regras, padrões, procedimentos éticos e legais que, uma vez, definido e implantado, será a linha mestra que orientará o comportamento da instituição no mercado em que atua, bem como as atitudes de seus funcionários" (CANDELORO, Ana Paula P. Compliance 360º: riscos, estratégias, conflitos e vaidades no mundo corporativo. São Paulo: Trevisan, 2012, p. 30) .] 
35. Dessarte, rejeito as determinações descritas nos subitens b.1.1, b.1.2, b.1.2.1 e b.1.2.2 da proposta de encaminhamento da SecexFinanças, exceto quanto à necessidade de pactuação de metas e definição de mecanismos de compliance nos procedimentos de alocação de recursos à FBB pelo Banco do Brasil. 
47.	O Ministro-Relator concordou parcialmente com as análises da Secex Finanças sobre a questão dos convênios para cessão de recursos humanos, apoios administrativos, materiais e tecnológicos, mas não acolheu a proposta do item b.1.3, em face do que dispõe os arts. 21 e 22 do Decreto-lei 4.657/1942, a Lei de Introdução às Normas do Direito Brasileiro (LINDB) , os quais "assinalam a necessidade de ponderação prévia dos possíveis impactos advindos de decisão que invalide ato, contrato, ajuste, processo ou norma administrativa, além dos obstáculos e dificuldades reais dos gestores, devendo modular seus efeitos para evitar prejuízos anormais ou excessivos" (peça 132, p. 10, do TC Processo 032.895/2013-5) .
48.	À luz dos dispositivos da LINDB, o Relator ponderou algumas peculiaridades do caso, nos seguintes termos:
52. A alocação de funcionários do Banco do Brasil como força de trabalho da FBB decorre de disposição expressa do estatuto da Fundação, verbis:
Art. 42. O corpo de empregados da Fundação constituir-se-á de empregados da ativa cedidos pelo Banco do Brasil S.A., que farão jus à remuneração dos cargos para os quais foram designados, sem direito a outra remuneração por parte da Fundação.
§ 1º. Serão ressarcidos ao Banco do Brasil S.A. todos os custos de funcionamento da Fundação, inclusive as despesas e encargos pela cessão de empregados da ativa de que trata este artigo. 
§ 2º. O presidente e os diretores executivos da Fundação serão remunerados exclusivamente pelo Banco do Brasil S.A. 	
53. O uso das dependências do Banco do Brasil (o que inclui os recursos materiais e tecnológicos nelas existentes) , para a execução de atividades da FBB é estabelecido no Regimento Interno da Fundação:
Art. 16. A Diretoria Executiva poderá valer-se da rede de dependências do Banco do Brasil na execução das atividades da Fundação, mediante celebração de instrumentos de cooperação específicos entre a Fundação e o Banco do Brasil. 
Parágrafo único. Os trabalhos executados pela rede de dependências do Banco do Brasil, a que alude o caput deste artigo, serão objeto de análise e avaliação das auditorias internas periódicas do Banco do Brasil, ou, ainda, mediante solicitação específica da Diretoria Executiva.
54. Tais disposições permitem deduzir que a Fundação não possui quadros próprios de servidores. Isso significa que o eventual comando para a cessação imediata de "qualquer prestação de serviço administrativo, cessão de pessoal e disponibilização de recursos materiais e tecnológicos à Fundação Banco do Brasil", como propõe a unidade técnica acarretaria um prejuízo de grandes proporções ao funcionamento da FBB, provavelmente, a paralisação de suas atividades.
49.	O Ministro-Relator concluiu que o caso em tela atrai as disposições do parágrafo único do art. 21 da LINDB, o que, no âmbito deste Tribunal é concretizado no instrumento do plano de ação, previsto no art. 7º, §3º, inciso I e §4º, da Resolução TCU 315/2020, a ser apresentado no prazo de 90 (noventa) dias, para, de forma planejada e gradual, o Banco do Brasil crie um quadro próprio de empregados para a Fundação, inclusive com as necessárias alterações estatutárias, devendo indicar as ações, os respectivos responsáveis e os prazos para implementação. 
50.	Quanto à distribuição de Participação nos Lucros ou Resultado aos cedidos à Fundação, apesar de ter concordado com a unidade técnica no ponto em que impugna a legitimidade do pagamento, o Relator o fez por outra razão, qual seja, o fato de que o trabalho da Fundação não contribui diretamente para a melhoria dos "índices de produtividade, qualidade ou lucratividade da empresa", conforme exige o inciso II do § 1º do art. 2º da Lei 11.101/2000, que dispõe sobre a participação dos trabalhadores nos lucros e resultados da empresa. 
51.	À semelhança da solução empregada no ponto anterior, o Ministro-Relator ponderou que também se aplicam as disposições da LINDB, pois eventual determinação do Tribunal no sentido de cessar imediatamente os referidos pagamentos implicaria uma evasão em grande escala dos funcionários cedidos, que, para manter essas vantagens pecuniárias, demandariam seu retorno ao Banco, e, consequentemente, acarretaria risco de paralisia das atividades da Fundação. Além disso, indicou a necessidade de avaliação das peculiaridades jurídicas do acordo negociado entre o Banco e seus empregados, como prevê o art. 2º da Lei 1.101/2000, e o risco de que a determinação ensejasse demandas judiciais trabalhistas. O Relator concluiu que seria adequado determinar a elaboração de um plano de ação para regularizar a questão. Observou, ainda, que a própria correção da situação anômala de ausência de corpo funcional próprio da Fundação, com retorno gradual ao Banco daqueles servidores cedidos, tenderia a sanar o problema.
52.	Quanto à extensão dos benefícios do Programa de Alternativas para Executivos em Transição aos empregados cedidos à Fundação para os cargos estratégicos por meio de mandatos, também discordou da unidade técnica, que fundamentou a ilegalidade do procedimento no fato de a cessão dos funcionários ser irregular e a não prever tal benefício. O Relator afirmou que "essa vedação não deve alcançar tais agentes, que atuam por meio de mandatos com prazos definidos. (...) a participação de prepostos do Banco do Brasil na direção estratégica da FBB se justifica em face do liame estatutário entre as duas instituições" (peça 132, p. 13, do TC Processo 032.895/2013-5) . 
53.	Na parte final do voto, o Relator consignou que, após ser informado por representantes do Banco do Brasil e da Fundação Banco do Brasil de que a implantação dos planos de ação propostos no acórdão poderia esbarrar em obstáculos jurídicos e operacionais, com risco de prejuízos aos interesses estratégicos e judiciais do Banco, ponderou a necessidade de submeter a elaboração dos referidos planos aos critérios postos no parágrafo único do art. 21 e no art. 22 da LINDB. 
54.	Segundo tais disposições, a regularização dos problemas assinalados deve ocorrer "de modo proporcional e equânime e sem prejuízo aos interesses" do Banco, não podendo impor "ônus ou perdas que, em função das peculiaridades do caso, sejam anormais ou excessivos". Também indicou a necessidade de se sopesar as dificuldades reais dos gestores, "as circunstâncias práticas que houverem imposto, limitado ou condicionado a ação" dos agentes (art. 22, §§ 1º e 2º) . 
55.	Com base nesses motivos, o Ministro-Relator incluiu em sua proposta de acordão o item 9.4, com a determinação ao Banco do Brasil para que informe ao Tribunal sobre eventuais obstáculos jurídicos e operacionais na implementação dos referidos planos de ação, com as devidas justificativas, no prazo de até 45 (quarenta e cinco) dias, a contar da ciência da decisão. 
DAS RESPOSTAS DO BB AO ITEM 9.4 DO Processo ACÓRDÃO 2.763/20200-PLENÁRIO
56.	Em atendimento ao item 9.4 do Acórdão 2763/2020-TCU-Plenário, o Banco do Brasil encaminhou o Ofício de 4/1/2021 (peça 17) , com as informações sobre os obstáculos jurídicos e operacionais para a efetivação integral dos planos de ação indicados nos itens 9.3 do Acórdão. 
57.	Em síntese, o Banco do Brasil procurou demonstrar a necessidade de manutenção da prerrogativa de ceder funcionários para os cargos diretivos, gerenciais e para a área de Tecnologia de Informação, que totalizam 27 postos e representam 21% do quadro total da Fundação Banco do Brasil, assim como a regularidade do pagamento da Participação nos Lucros ou Resultados:
	Da dotação de quadro próprio de empregados da FBB
6. A necessidade de manutenção da prerrogativa de ceder funcionários para os cargos diretivos, gerenciais e os lotados na área de tecnologia da informação da FBB, decorre dos seguintes motivos:
	a) cargos diretivos e de natureza gerencial: é pressuposto que sejam ocupados por pessoas de atribuições diferenciadas como espírito de liderança e capacidade de gestão. São, portanto, cargos de confiança.
Tais profissionais, pela natureza dos assuntos que tratam, influenciam na gestão e nos resultados da FBB, pois conduzem o desenvolvimento de soluções estratégicas, participam de processo decisório da organização, validam pareceres técnicos apoio à decisão estratégica, representam a Fundação e, ainda, tem acesso exclusivo a informações confidenciais ou revestidas de sigilo. 
Além disso, as pessoas que desempenham essas funções de natureza gerencial devem ter forte vínculo com a estratégia da Fundação e com a sua marca e devem contribuir decisivamente para o desenvolvimento profissional dos demais colaboradores, influenciando a cultura organizacional e a adoção de boas práticas de governança e compliance.
Tanto as diretrizes estratégicas da FBB quanto a sua marca e cultura organizacional estão intimamente ligadas e associadas ao instituidor, o Banco do Brasil, o que se confirma com a constatação de que a logomarca da FBB é a mesma do Banco do Brasil. 
Com isso, pelo nível diferenciado de fidúcia exigido para esses cargos, superior àquela comumente exigida aos assistentes e assessores, e que é depositada em funcionários cujas responsabilidades têm, influência nos mais relevantes assuntos da FBB, a exemplo da aprovação de políticas e estratégias, gestão de pessoas, gestão da marca e da reputação, gestão de valores e resultados, bem como da profunda identificação e vínculo destes funcionários com a marca, valores, estratégia e cultura do Banco do Brasil, é que resulta imprescindível a manutenção da prerrogativa de que tais cargos sejam ocupados por funcionários oriundos dos quadros do BB.
Ademais, tendo presente que a FBB atua como o principal executor das ações sociais realizadas pelo Conglomerado Banco do Brasil, a atuação de gestores oriundos dos quadros do instituidor viabiliza o trânsito, discussões e articulações junto às diversas áreas do BB (a exemplo das diretorias de Governo, Jurídica, de Governança de Entidades Ligadas, de Controles Internos e de Gestão de Riscos, Auditoria Interna, BB Distribuidora de Títulos e Valores Mobiliários, dentre outras) , rotinas estas que profissionais no mercado, sem formação, experiência e, sobretudo, o conhecimento da estrutura e cultura do BB, não desempenhariam com a mesma eficiência e eficácia. 
Em resumo, portanto, a não atuação, em nível diretivo e gerencial, de funcionários cedidos pelo BB, em regra detentores da fidúcia, experiência e histórico de comprometimento com a cultura do instituidor, configura séria ameaça à identidade da FBB com o Banco do Brasil, o que, em última análise, é o que inspira a atuação de entidades da espécie. 
b) Profissionais lotados na área de tecnologia da informação - TI:  os profissionais de TI exercem funções que exigem alto nível de formação e conhecimentos específicos.
Especificamente no caso da FBB, há sistemas que são integrados às soluções de tecnologia utilizadas pelo Banco. Estas integrações conferem à Fundação maior segurança e agilidade nos processamentos de dados, que resultam em maior eficiência e efetividade à organização. 
Para o acesso às integrações de sistemas, de forma a conferir segurança necessária ao próprio Banco, são exigidos níveis e perfis exclusivos para profissionais pertencentes aos quadros do Banco. 
Ademais, estes profissionais acompanham e validam projetos de TI que, além de terem caráter estratégico para a FBB, muitas vezes também se utilizam de sistemas ordinários do Banco do Brasil. 
Outro fator relevante refere-se ao elevado nível de qualificação dos profissionais de TI oriundos do BB que, além da formação diferenciada, agregam treinamentos e conhecimentos específicos do Banco, o que confere maior segurança, produtividade e efetividade aos trabalhos realizados na FBB. 
Os funcionários oriundos do BB, além do treinamento diferenciado, agregam a fidúcia necessária para acessar as soluções de TI que permitem utilizar, desenvolver, implementar, integrar e gerenciar ferramentas e sistemas de maior complexidade e criticidade para a Fundação BB, o que também é indispensável para a necessária proteção e reputação do Banco do Brasil. 
A eventual substituição desses funcionários treinados e formados na cultura do BB, por profissionais do mercado, demandaria, portanto, novos e dispendiosos investimentos na tentativo, que de antemão se desacredita, de incutir o que de mais caro e desejado se tem nos funcionários cedidos: o comprometimento e sentimento de dono. 
Assim, é imprescindível que, para tais cargos, também seja mantida a prerrogativa de cessão de profissionais oriundos dos quadros Banco. 
 	(...) 
	Da distribuição de Participação dos Lucros ou Resultados (PLR) 
9. 	O Acórdão determina que se regularize a distribuição de Participação dos Lucros ou Resultados (PLR) , de modo a não beneficiar os empregados cedidos à Fundação Banco do Brasil, sob o entendimento, data vênia desprovido de razão, de que não contribuiriam para os "índices de produtividade, qualidade e lucratividade" do Banco do Brasil. 
10.	Na medida em que o Banco do Brasil considera apresentar a este Tribunal Plano de Ação voltado a gradualmente dotar a FBB de quadro próprio de funcionários, exceto para os cargos diretivos e aqueles lotados na área de TI, assim que houver a substituição por profissionais contratados no mercado, na mesma proporção da substituição haverá a interrupção do pagamento da PLR do BB.
11.	Entretanto, para os funcionários cedidos pelo Banco, será imprescindível a manutenção da concessão da participação nos resultados, pois os empregados do Banco, cedidos ou não, têm garantido o recebimento da Participação dos Lucros ou Resultados (PLR) nos termos do art. 7º, XI, e 173, §1º, II, da Constituição Federal.
12.	De acordo com o art. 2º da Lei 10.101/2000, a participação nos lucros ou resultados é objeto de negociação entre a empresa e seus empregados, que no caso engloba todos os empregados cedidos pelo BB, inclusive à FBB, uma vez que a cessão não encerra o vínculo empregatício com o Banco. Eventual alteração do contrato de trabalho suprimindo esse direito resultaria em ofensa ao art. 468 da CLT.
13. 	Importa destacar que a suspensão do pagamento de PLR aos funcionários cedidos implicaria grave risco de solução de continuidade das ações em andamento na Fundação BB, uma vez que parte significativa dos funcionários, senão todos, optaria por retornar aos quadros do Banco, dado o impacto financeiro proporcionado por eventual suspensão do pagamento dessa verba.
14. 	Os funcionários do Banco cedidos à Fundação contribuem efetivamente para viabilizar as principais ações sociais do Conglomerado BB e para consolidar a marca Banco do Brasil junto aos diversos segmentos da sociedade brasileira. Ademais, os inúmeros projetos sociais conduzidos pela Fundação reforçam as parcerias do Banco junto aos governos municipais, estaduais e federal, bem como geram instrumentos que contribuem para o relacionamento, fidelização e comunicação do Banco com seus clientes e com a sociedade, potencializando a geração de novos negócios para o Banco, com impactos positivos na rentabilidade do Conglomerado.
15. 	Este relacionamento é de extrema relevância para o Banco em sua atuação no mercado concorrencial e materializa o compromisso do Conglomerado BB com as práticas ambientais, sociais e de governança (ASG) . 
16. 	É sabido que a sociedade tem se transformado nos últimos anos e, cada vez mais, pessoas, empresas e governos tem buscado ampliar ou priorizar seu relacionamento junto a empresas e organizações aderentes às boas práticas ambientais e sociais.
17. 	As ações sociais da Fundação, enquanto executora das principais ações sociais do Conglomerado BB, contribuem decisivamente para a inclusão e a manutenção do BB na relação de empresas listadas no Índice Dow Jones de Sustentabilidade (DJSI) , que é um indicador global de performance financeira, no Indicador de Sustentabilidade Empresarial (ISE) da B3 (antiga BOVESPA) , que amplia o entendimento sobre empresas e grupos comprometidos com a sustentabilidade, diferenciando-os sob o aspecto da sustentabilidade corporativa, baseada em justiça social, eficiência econômica, equilíbrio ambiental e governança corporativa, no Índice de Sustentabilidade da bolsa de valores de Londres (FTSE4 Good Index Series) , que avalia e classifica as empresas com melhores práticas ambientais, sociais e de governança corporativa, bem como na Agenda 30 BB, que se propõe a aprimorar a integração entre Investimento Social Privado e a estratégia de negócios. 
18. 	Em 2020, como exemplo, o BB foi listado pelo nono ano consecutivo no DJSI, conforme anunciado no último dia 13.11.2020 pela S&P Global. Com isso, o BB passou a integrar a carteira World, que reúne as empresas com as melhores práticas de sustentabilidade de todo o mundo. A carteira World do DJSI é composta por apenas 10% das empresas participantes com melhor performance em cada um dos setores avaliados e é um importante reconhecimento internacional da liderança do Banco no tema. 
19. 	Desde sua criação, em 1999, o DJSI tornou-se uma das maiores referências para instituições administradoras de recursos, que se baseiam neste índice para suas decisões de investimentos. O comprometimento dos funcionários cedidos à Fundação BB foi decisivo para mais esta conquista, que levou o Banco a se tornar referência mundial em temas como 'Relato Ambiental', 'Relato Social' e 'Estratégia Climática', dentre outros. Este resultado é de extrema relevância para o Banco em sua atuação no mercado concorrencial e materializa o compromisso do Conglomerado BB com as práticas ambientais, sociais e de governança (ASG) . 
20. 	A participação do BB nestes índices de sustentabilidade empresarial também é de fundamental importância para que investidores considerem o Banco do Brasil na composição de seus portfólios de investimentos. Adicionalmente, os mencionados índices contribuem para a valorização das ações do BB, com impactos positivos para o valor de mercado da empresa. 
21. 	Organizações do porte do Banco do Brasil, figurando no seleto grupo de empresas bem pontuadas nos mencionados índices, conferem ao Brasil destaque junto a organismos e investidores internacionais e propicia exemplos a serem seguidos por outras empresas brasileiras.
22.	 Feitas tais considerações, reforça-se o papel preponderante dos funcionários atualmente cedidos à FBB nos resultados alcançados pelo Banco, o que também justifica a concessão da participação nos lucros e resultados do BB. 
23. 	De todo modo, tendo presente a intenção do Banco de elaborar e implementar plano de ação para dotar a FBB de quadro próprio de funcionários, salvo para as situações já descritas e justificadas nesta manifestação, frisa-se que os empregados contratados no mercado não fariam jus à distribuição de lucros e resultados do Banco do Brasil, uma vez que não teriam vínculo empregatício com o Banco.
EXAME
58.	A determinação constante do item 9.4 do Acórdão 2763/2020-TCU-Plenário, que atribuiu ao Banco do Brasil o ônus de apresentar eventuais obstáculos jurídicos e operacionais à efetivação dos planos de ação indicados no item 9.3, acabou por postergar, para esta fase de monitoramento, as análises prescritas na Lei de Introdução às Normas do Direito Brasileiro dirigidas ao próprio órgão julgador, sobretudo, quanto ao dever de a sua decisão indicar, de modo expresso, as consequências jurídicas e administrativas dela decorrentes. 
59.	Os mencionados artigos da Lei de Introdução às Normas do Direito Brasileiro foram inseridos pela Lei 13.655, de 25/4/2018, que prescreve regras sobre segurança jurídica e eficiência na criação e na aplicação do direito público, conceituadas com "medidas para neutralizar importantes fatores de distorção da atividade jurídico-decisória pública", nos termos da Justificativa do Projeto de Lei do Senado Federal 349, de 2015, de autoria do então Senador Antonio Anastasia, atual Ministro-Relator deste processo. 
60.	Em decorrência da necessidade de observância daquelas normas na aplicação do direito público, entendeu-se adequado o reexame da matéria a partir da nova manifestação do Banco do Brasil, previamente à verificação do cumprimento do 2.763/2020-TCU-Plenário. 
61.	O Banco do Brasil S.A. é uma pessoa jurídica de direito privado, integrante da Administração Pública Indireta, criada como sociedade de economia mista sob a forma de sociedade anônima, como instrumento de atuação direta do Estado na Economia, na forma do artigo 173 da Constituição Federal, sob o controle da União, que detém 50,0000011% do total das ações. 
62.	O Banco do Brasil se submete ao regime jurídico próprio das empresas privadas, inclusive quanto aos direitos e obrigações civis, comerciais, trabalhistas e tributários, consoante art. 173, §1º, II, da Constituição Federal. No entanto, a aplicação do regime privado não lhe é plena, pois há derrogações do direito comum por normas de direito público, muitas delas, emanadas da própria Constituição Federal (art. 37) , como a necessidade observância aos princípios da legalidade, impessoalidade, moralidade, publicidade e eficiência que norteiam a Administração Pública.
63.	Outra importante derrogação está prevista no § 1º do art. 173 da Constituição, que é a submissão do Banco do Brasil à Lei 13.303/2016, a denominada Lei das Estatais, que instituiu normas relacionadas à governança, transparência e compliance e disciplina o regime de licitação e contrato. 
64.	A Lei das Estatais também alcança as subsidiárias do Banco do Brasil, que são aquelas empresas por ele criadas ou das quais participe exercendo sobre elas o poder de controle, quer pelo critério formal, da exclusividade ou maioria do capital votante, ou até mesmo pelo critério material, como se discute no âmbito do TC Processo 026.456/2020-6, caracterizado pela direção permanente da companhia utilizando-se de mecanismos do direito privado que lhe garantam a preponderância nas deliberações sociais e a prerrogativa de indicação da maioria de seus administradores, na interpretação sistemática dos arts. 1º e 7º da Lei das Estatais combinado com os arts. 116 e 243, § 2º, da Lei 6.404/1976 (Lei das Sociedades por Ações) 
65.	Contudo, não havia normas de direito público que desautorizassem o Banco do Brasil a criar uma fundação, como assim procedeu ao instituir a Fundação Banco do Brasil, em 1986. Como já abordado, esse tema foi tratado por este Tribunal na Decisão 861/1999-TCU-Plenário, relator Ministro Adhemar Ghisi, a qual havia fixado o prazo de 180 dias para que o Banco do Brasil providenciasse, junto ao Chefe do Poder Executivo, o encaminhamento de Projeto de Lei ao Congresso Nacional, formalizando a criação da Fundação Banco do Brasil, ante a exigência atualmente contida no art.37, XIX, da Carta Magna, também prevista no art. 2º do Decreto-lei 900/1969, vigente à época da instituição da FBB. Essa decisão, foi tornada insubsistente pelo Supremo Tribunal Federal ao julgar o MS 24.427-5/DF (Pleno, relator: Ministro Eros Grau; julg.: 30/8/2006; Dj de 24/11/2006) .
66.	Em linhas gerais, a doutrina conceitua fundação como um complexo de bens que assume a forma de pessoa jurídica para a realização de um fim de interesse público preestabelecido de modo permanente e estável. Nas fundações, o elemento primordial é o conjunto de bens, que se destaca do patrimônio de seu instituidor e com ele não mais se confunde, diferentemente das sociedades, em que o elemento central é a reunião de pessoas.  
67.	A origem do instituto está no direito privado, nas fundações instituídas por pessoas físicas, as quais destacam bens de seus patrimônios, quer por ato ainda em vida ou por disposição testamentária, para que cumpram com autonomia uma finalidade social por ele predeterminada. Além das pessoas físicas, as pessoas jurídicas e até o Estado podem instituir fundações. 
68.	Quando o Estado institui uma pessoa jurídica sob a forma de fundação, ele pode atribuir a ela regime jurídico administrativo, com todas as prerrogativas e sujeições que lhe são próprias, ou subordiná-la ao Código Civil, neste último caso, com derrogações das normas do direito comum por normas de direito público. 
69.	De acordo com Maria Sylvia Zanella Di Pietro[footnoteRef:5], há diferenças substanciais entre as fundações instituídas por particulares daquelas instituídas pelo Poder Público:  [5:  Di Pietro, Maria Sylvia Zanella. Direito administrativo. 32. ed. Rio de Janeiro: Forense, 2019.] 
Na fundação, o instituidor faz a dotação de determinada universalidade de bens livres, especificando o fim a que se destina e declarando, se quiser, a maneira de administrá-la; o seu estatuto é feito pela pessoa por ele designada ou pelo Ministério Público, a quem compete velar pela fundação. 
O papel do instituidor exaure-se com o ato da instituição; a partir do momento em que a fundação adquire personalidade jurídica, ela ganha vida própria. O instituidor nenhum poder mais exerce sobre ela; seu ato é irrevogável. As alterações estatutárias têm que ser feitas por deliberação dos administradores da fundação, com observância do artigo 67 do novo Código Civil (alterado pela Lei nº 13.151, de 28-7-15) . O patrimônio da fundação destaca-se do patrimônio do fundador e com ele não mais se confunde. Na fundação, o instituidor, por um ato de liberalidade, destaca bens do seu patrimônio pessoal, desviando-os de um objetivo de interesse privado, para destiná-los a um fim de interesse alheio.
No âmbito da Administração Pública, a situação é diversa, ainda que a lei determine que a fundação se rege pelo Código Civil, como ocorre no Estado de São Paulo (art. 22 do Decreto-lei Complementar nº 7, de 6-11-69) . Em primeiro lugar, o Poder Público, ao instituir fundação, seja qual for o regime jurídico, dificilmente pratica simples ato de liberalidade para destacar bens de seu patrimônio e destiná-los a fins alheios que não sejam de interesse do próprio Estado. Este, ao instituir fundação, utiliza tal espécie de entidade para atingir determinado fim de interesse público; serve-se da fundação para descentralizar a execução de uma atividade que lhe compete, da mesma forma que o faz em relação às autarquias, sociedades de economia mista e empresas públicas, às quais confere a execução de serviços públicos. 
Por essa razão, a fundação governamental não adquire, em geral, vida inteiramente própria, como se fosse instituída por particular. É o interesse público que determina a sua criação; sendo variável o interesse público, o destino da fundação também pode ser mudado pelo ente que a instituiu, quer para alterar a lei que autorizou a sua criação, quer para revogá-la. Entender-se de outra forma significaria desconhecer ou desrespeitar o princípio da indisponibilidade do interesse público ao qual se vincula a Administração. Se instituísse uma entidade tendo em vista a consecução de determinado interesse coletivo, ela estaria dele dispondo na medida em que deixaria a fundação livre dos laços que a prendem à Administração Pública, necessários para determinar o cumprimento da vontade estatal. 
Acresce que a fundação governamental não tem, em geral, condições para adquirir vida própria, também por outra razão: a dotação inicial que lhe é feita não é, no mais das vezes, suficiente para permitir-lhe a consecução dos fins que a lei lhe atribui. Por isso mesmo, além da dotação inicial, ela depende de verbas orçamentárias que o Estado lhe destina periodicamente. 
O ato do Poder Público - como instituidor - não é irrevogável, ao contrário do que ocorre na fundação instituída por particular; o Poder Público pode extingui-la a qualquer momento, como, aliás, está previsto pelo artigo 178 do Decreto-lei nº 200, com a redação dada pelo Decreto-lei nº 2.299, de 21-11-86. 
Além disso, o Poder Público pode introduzir alterações na lei instituidora, da mesma forma que ocorre com as sociedades de economia mista e empresas públicas. Em todas elas existe uma parte das relações jurídicas que é regida por essa lei instituidora e imutável por via estatutária; e outra parte que a própria lei deixa para ser disciplinada pelo estatuto; para alterar a lei que rege a fundação, o Estado não depende de prévia decisão dos órgãos de direção da entidade. 
Portanto, enquanto no direito privado a fundação adquire vida própria, independente da vontade do instituidor (que não poderá nem mesmo fiscalizar o cumprimento da sua manifestação de vontade, já que essa função foi confiada ao Ministério Público) , a fundação instituída pelo Estado constitui instrumento de ação da Administração Pública, que se cria, mantém ou extingue na medida em que sua atividade se revelar adequada à consecução dos fins que, se são públicos, são também próprios do ente que a instituiu e que deles não pode dispor.
Aliás, a fiscalização pelo Ministério Público, com relação às fundações governamentais, mesmo as de direito privado, é totalmente desnecessária, pois somente serve para sobrecarregar a entidade com duplicidade de controles que têm o mesmo objetivo. A tutela administrativa a que se sujeitam essas entidades, com o nome de "supervisão ministerial", já visa assegurar a "realização dos objetivos fixados nos atos de constituição da entidade, a harmonia com a política e a programação do Governo no setor de 10.4.3 atuação da entidade, a eficiência administrativa e a autonomia administrativa, operacional e financeira da entidade" (art. 26 do Decreto-lei nº 200/67) . Isto sem falar na fiscalização financeira e orçamentária prevista na Lei nº 6.223, de 14-7-75, e agora tornada indiscutível em face da Constituição de 1988 (arts. 71, 49, inciso X, 165, § 5º, 169, § 1º) . 
Acresce que, com relação às fundações instituídas por particulares, a função do Ministério Público justifica-se pela necessidade de atribuir a algum órgão público a função de manter a entidade dentro dos objetivos para os quais foi instituída; vale dizer, como a fundação adquire vida própria e nela não mais interfere o instituidor, o Ministério Público assume essa função. 
Nas fundações, públicas ou privadas, instituídas pelo Poder Público, a autonomia da entidade não vai ao ponto de as desvincular inteiramente dos laços que a prendem ao ente instituidor; este se encarrega de manter essa vinculação por meio do controle interno (tutela) exercido pelos órgãos da Administração Direta.
70.	No caso da Fundação Banco do Brasil, nota-se que se trata de uma situação peculiar, pois não se enquadra nem nos conceitos acima expostos das fundações instituídas por particulares, tampouco nos das instituídas pelo Poder Público, embora suas características dessas últimas se aproxime de forma muito acentuada, em especial, pelo estreito vínculo mantido com seu instituidor, como a seguir será examinado nas disposições do Estatuto da Fundação. 
71.	No Capítulo III do Estatuto da Fundação Banco do Brasil, que trata dos órgãos de administração e fiscalização, o art. 8º dispõe que são órgãos da Fundação: i) o Conselho Curador; ii) a Diretoria Executiva; e iii) o Conselho Fiscal, observa-se que todos os cargos são ocupados por integrantes do Banco do Brasil ou por pessoas por ele indicadas, sendo uma das cadeiras ocupadas por representante indicado pelo Ministério da Economia. 
72.	O art. 9º do Estatuto define que o Conselho Curador é o órgão superior de deliberação e orientação, sendo a presidência da Fundação, não por acaso, ocupada pelo próprio Presidente do Banco do Brasil; as duas outras cadeiras são ocupadas pelo Presidente da Fundação e por um representante escolhido pelo Conselho de Administração do Banco, dentre os conselheiros eleitos pelos acionistas minoritários, de maneira a conciliar os interesses de todos os seus acionistas do Banco também no âmbito da Fundação. 
73.	O Conselho Curador é ainda integrado por 8 (oito) membros temporários, os quais, como já mencionado, são todos também escolhidos pelo Banco do Brasil, conforme o art. 8º do Estatuto:
I. personalidades atuantes nas áreas objeto da Fundação, escolhidas pelo Banco do Brasil S.A., assegurando-se que, na composição do Conselho Curador, 50% (cinquenta por cento) da representação dos membros temporários caberão a personalidades ligadas a entidades públicas e 50% (cinquenta por cento) a personalidades ligadas a entidades privadas.
74.	O art. 14 do Estatuto elenca de maneira não exaustiva as competências do Conselho Curador para traçar as suas diretrizes e deliberar sobre as seguintes matérias:
I. plano estratégico, contemplando as diretrizes; 
II. criação, alteração, revisão e extinção das políticas institucionais da Fundação;
III. programação orçamentária; 
IV. remanejamento de verbas orçadas; 
V. instituição e extinção de programas estruturados, na forma definida no Regimento Interno; 
VI. concessão e cancelamento de recurso financeiro de valor unitário superior a 3% (três por cento) do orçamento de investimento social anual aprovado pelo Conselho Curador para o exercício, na forma estabelecida no Regimento Interno e em conformidade com a programação orçamentária; 
VII. alteração no Estatuto; 
VIII. demonstrações financeiras e contábeis, a execução orçamentária e o relatório de atividades do exercício precedente, acompanhadas dos pareceres e/ou relatórios da auditoria independente e do Conselho Fiscal, na primeira reunião ordinária do ano; 
IX. eleição e destituição do presidente e dos diretores executivos da Fundação;
X. alteração no Regimento Interno da Fundação;
XI. alteração na estrutura organizacional, na forma definida no Regimento Interno; 
XII. alienação de bens e direitos da Fundação; 
XIII. autorização para contratação de serviços de consultoria e assessoria especializadas para realização de trabalhos técnicos específicos ou de alta complexidade que não sejam considerados como atividade fim da Fundação, cujo custo unitário seja superior a 1% (um por cento) do orçamento de investimento social anual aprovado pelo Conselho Curador para o exercício, na forma estabelecida no Regimento Interno e em conformidade com a programação orçamentária; 
XIV. acordo de trabalho da Fundação; 
XV. alteração e revisão no Código de Ética e Normas de Conduta, bem como no Regimento Interno do Comitê de Ética;
XVI. utilização ou reforço do fundo patrimonial; 
XVII. eleição de representante (s) do Conselho Curador para compor o Comitê de Investimentos da Fundação ou outro fórum que vier a ser constituído e aprovado pelo Conselho, que defina a participação de representante (s) do Colegiado; 
XVIII. alteração e revisão do programa integridade e/ou programa de compliance; 
XIX. alteração, revisão e extinção da declaração de apetite e tolerância a riscos; 
XX. alteração, revisão e extinção do código de governança; 
XXI. alteração e revisão do plano de cargos e salários; 
XXII. extinção da Fundação; e 
XXIII. assuntos que não estiverem regulados em lei, no Estatuto, no Regimento Interno, no ato de instituição ou não forem de competência de outro órgão.
75.	Nos termos do § 3º do art. 14, compete ao Conselho Curador ainda tomar conhecimento dos relatórios/pareceres emitidos pela auditoria independente e pelo Conselho Fiscal, podendo lhes solicitar esclarecimentos ou informações, ou a apuração de fatos específicos, bem como tomar ciência do relatório anual sobre o tratamento de denúncias recebidas pela Fundação. 
76.	Dessa maneira, o Conselho Curador é o responsável pela condução de todas as matérias relacionadas à Fundação, desde a definição do planejamento estratégico, das políticas institucionais, execução orçamentária, estrutura organizacional, acordos de trabalho, controle e fiscalização da entidade e até mesmo a própria decisão de extinção da Fundação.
77.	Quanto à Diretoria Executiva, órgão colegiado responsável pela prática dos atos gerenciais da Fundação, é composta pelo Presidente da Fundação e 2 (dois) Diretores Executivos, todos integrantes do quadro de empregados da ativa do Banco do Brasil, eleitos pelos membros natos do Conselho Curador, a partir da indicação feita pelos membros natos daquele Conselho, na forma dos arts. 18 e 19 do Estatuto. 
78.	Já o Conselho Fiscal, órgão de fiscalização dos atos de gestão dos administradores e das atividades da Fundação, é composto por um representante das áreas gestoras de controles internos, contabilidade, controladoria, finanças, governança ou riscos do Banco do Brasil; um representante do Ministério da Economia; e um representante do maior acionista minoritário do Banco (art. 32) .
79.	Como base nos mencionados artigos do Estatuto, depreende-se que o Banco do Brasil detém a plenitude do poder de controle sobre a sua Fundação. Esse fato distingue a Fundação Banco do Brasil daquelas fundações privadas instituídas por particulares, que, ao serem instituídas, ganham vida inteiramente própria, desvinculando-se de seus instituidores desde o nascimento.    
80.	Além do mais, em consulta às demonstrações contábeis (peça 127 do TC Processo 032.895/2013-5) , verifica-se que a Fundação Banco do Brasil sequer possui bens suficientes em seu fundo patrimonial que lhe garantam dividendos que possam mantê-la em funcionamento de forma autônoma, isto é, sem depender das contribuições regulares por parte de seu instituidor.  
81.	No tocante às receitas, embora o seu Estatuto, no seu art. 4º, indique diversas fontes, é coerente que se originem precipuamente de dotações advindas de seu instituidor, no caso, de todas as empresas do Conglomerado BB. Tais contribuições são fomentadas pela legislação tributária, em especial a do imposto de renda e da contribuição sobre o lucro líquido, que autoriza as pessoas jurídicas deduzirem, na apuração desses tributos, os valores doados a entidades sem fins lucrativos, que podem chegar até 2% do lucro operacional, com art. 13, § 2º, III, da Lei 9.249/1995. 
82.	Ou seja, é razoável compreender que a própria decisão de se constituir uma pessoa jurídica no formato de fundação tenha sido motivada sobretudo pelos benefícios fiscais concedidos a esse tipo de entidade, que possibilitam a utilização de valores que seriam entregues ao Estado na forma de tributos para o custeio de suas ações sociais dirigidas a terceiros, ao invés de executá-las por meio de um departamento interno do próprio Banco, de modo igual ao das suas demais atividades.
83.	De acordo com o último Relatório de Gestão do exercício de 2020, a Fundação Banco do Brasil recebeu os seguintes aportes de recursos[footnoteRef:6]:     [6:  disponível https://api.mziq.com/mzfilemanager/v2/d/5760dff3-15e1-4962-9e81-322a0b3d0bbd/f96865b6-5ca3-4ad6-fa12-d2308d380323?origin=2, acesso em 24/2/2022] 

84.	No cumprimento de suas finalidades, a Fundação utiliza a estrutura do Banco, por meio de convênios de cooperação institucional e de cessão de empregados, o que lhe garante a apoio administrativo, recursos materiais, tecnológicos e de pessoal. Tais recursos não são fornecidos de forma gratuita, pois são objeto de ressarcimento pela Fundação forma estabelecida no "Convênio de Ressarcimento de Despesas de Rateio de Custos Diretos e Indiretos".
85.	Essa cooperação tem potencial de gerar ganhos de eficiência na medida em que a Fundação pode contar com toda a rede de agências Banco, o que lhe confere capilaridade para alcançar todas as regiões do país[footnoteRef:7], assim como lhe possibilita operar com uma estrutura enxuta, pois diversas de suas atividades são executadas pelas unidades do Banco, como as auditorias internas, que são realizadas pela Auditoria Interna do BB; e a contabilidade, que fica a cargo da Contadoria Geral do BB. [7:  Fonte: Relatório de Atividades 2020 da Fundação Banco do Brasil. https://ra2020.fbb.org.br/, p. 53, acesso em 9/3/2022. ] 
86.	Além do mais, verifica-se que as normas de direito público estão sendo observadas, tanto que a Fundação Banco do Brasil adota nas suas aquisições o Regulamento de Licitações e Contratos do Banco do Brasil, que foi elaborado seguindo os ditames da Lei das Estatais. Da mesma maneira, as normas públicas também são respeitadas quanto ao preenchimento do quadro de pessoal da Fundação com os funcionários cedidos pelo Banco, pois todos foram admitidos mediante concurso público, processo seletivo no qual devem ser observados os princípios da legalidade, impessoalidade, moralidade, publicidade e eficiência, conforme o artigo 37 da Constituição Federal.  
87.	 Esses influxos do direito público na Fundação Banco do Brasil são as consequências jurídicas de seu indiscutível vínculo com o Banco do Brasil, que exerce sobre ela a plenitude do poder de controle, em outras palavras, o poder de dono, já que a Fundação foi instituída exatamente servir como um meio à execução dos interesses do Banco na área social, aproveitando-se dos benefícios fiscais concedidos a essa espécie de entidade. 
88.	Tais interesses devem guardar sintonia com os de seu controlador, a União, na medida em que, como já tratado, o Banco do Brasil integra a Administração Pública Indireta, sendo, portanto, um instrumento de atuação direta do Estado na Economia, nos termos do art. 173 da Constituição Federal, e, a sujeição dessas instituições às normas públicas, como as que definem o seu regime de aquisições, contratações de pessoal e, até mesmo, o controle externo por este Tribunal de Contas, é a garantia da prevalência dessa vontade estatal.
89.	É importante também se desmistificar que a atuação do Banco do Brasil, por intermédio de sua Fundação, não [sic] é motivada por mero desejo de fazer o bem a terceiros, nem se confunde com filantropia. Longe disso, trata-se de uma verdadeira estratégia empresarial, implementada por exigência do próprio mercado, denominada pela literatura como responsabilidade social corporativa, que visa conciliar o atendimento dos interesses de seus acionistas com o desenvolvimento de negócios social e ambientalmente sustentáveis, mediante o estabelecimento de relações eticamente responsáveis com seus públicos de interesse. Portanto, são atividades inerentes ao mundo empresarial, que, no caso em tela, são praticadas pelo Conglomerado BB, via Fundação Banco do Brasil, de maneira compatível com o mercado em que atua, nos termos do § 2º do art. 27 da Lei das Estatais. Como mais adiante será abordado, o Banco defende a legalidade da distribuição de Participação nos Lucros ou Resultados aos seus empregados cedidos à Fundação utilizando como um dos argumentos exatamente a importância daquelas iniciativas para o alcance de seus resultados.
90.	Por todo o exposto, não se observa qualquer tipo de anomalia na relação entre o Banco do Brasil e a sua Fundação, como inicialmente aventado pela unidade técnica que, a partir do compreensão da natureza privada da Fundação Banco do Brasil, propôs, com as devidas vênias, de forma extemporânea, a sua exclusão do rol de entidades obrigadas a prestar contas ao Tribunal (como será examinado em tópico específico desta instrução) , assim como diversas medidas para cessar o tratamento dito privilegiado a ela concedido, que, caso fossem acolhidas, seguramente levariam à sua extinção. A despeito de a tese da unidade técnica não ter sido acolhida, algumas de suas propostas resultaram, por outros fundamentos, nas determinações constantes dos itens 9.2 e 9.3 do Acórdão 2763/2020-TCU-Plenário, que a seguir serão examinadas.  
DAS RESPOSTAS DO BB AO ITEM 9.2 DO ACÓRDÃO 2.763/2020-PL 
91.	No item 9.2 do Acórdão 2763/2020-TCU-Plenário, o Tribunal determinou ao Banco do Brasil a implementação de instrumentos formais para regularizar os repasses de recursos à Fundação Banco do Brasil, com o estabelecimento de metas de aferição periódica e mecanismos de compliance, incluindo procedimentos de fiscalização e controle da execução orçamentária, forma de prestação de contas e previsão de responsabilização de agentes e cláusulas punitivas, em casos injustificados de não atingimento metas, inadimplemento de obrigações ou prática de irregularidades.
92.	Em atendimento, o Banco encaminhou, por meio do Ofício, de 17/2/2021, os termos de doação (peça 21) e o de compromisso (peça 22) criados para regular os repasses à Fundação. No ato de recebimento das doações o representante da Fundação deve assinar o termo de compromisso em que declara a forma de utilização dos recursos e se compromete com as prestações de contas pertinentes, incluindo procedimentos de controle da execução orçamentária e previsão de responsabilização e cláusulas punitivas, em casos injustificados de não atingimento das metas, inadimplemento de obrigações e prática de irregularidade.  
EXAME
93.	Os instrumentos criados pelo Banco do Brasil para a regularização dos repasses à Fundação Banco do Brasil atendem à determinação do Tribunal que, em essência, possui natureza colaborativa ao aperfeiçoamento dos controles interno do Banco do Brasil, nos termos dos arts. 2º, III, e 7º, III, da Resolução-TCU 315/2020, na medida em que, nos termos do voto condutor do Acórdão, o Tribunal reconheceu a Fundação Banco do Brasil como "um braço operacional da política de responsabilidade social corporativa e de divulgação de imagem do Banco do Brasil" e decidiu que não há óbice jurídico ao repasse de recursos para custeio de suas atividades (peça 132 do TC Processo 032.895/2013-5) .  
94.	Cumpre relembrar, todavia, que essa determinação se originou de proposta da unidade técnica assentada em tese que não vingou no Tribunal, isto é, de que a Fundação Banco do Brasil seria um corpo estranho ao Conglomerado BB e, como consequência, deveriam cessar as doações regulares de recursos e toda a prestação de serviços administrativos e disponibilização de recursos humanos, materiais e tecnológicos, os quais somente poderiam ser efetuados mediante procedimento competitivo com a participação de entidades congêneres ou motivação validade para a contratação direta que as justifique, uma vez que entendeu que tais repasses de recursos feriam os arts. 13, § 2º, III, "b" da Lei 9.249/1995 c/c art. 29, XII, do Estatuto Social do Banco do Brasil c/c art. 28 e 31 da Lei 13.303/2016, bem como os princípios gerais licitatórios e negociais estabelecidos na Lei 13.303/2016. 
95.	Nos exames, a unidade técnica não se atentou que é o próprio Banco do Brasil quem efetivamente comanda a sua Fundação, e não terceiros estranhos àquela organização. Dessa maneira, não se revela utilidade na pactuação dos aludidos termos a cada transferência de recursos, que, na prática, não estão necessariamente vinculados a uma determinada iniciativa corrente, mas em sintonia com o calendário fiscal das empresas do Conglomerado BB para a fruição dos já mencionados benefícios fiscais incidentes sobre as doações à Fundação. 
96.	Além disso, naquela ocasião, não foram consideradas a dimensão e o modo de execução das ações sociais, que são promovidas, em todo o território nacional, mediante o desenvolvimento, implantação, acompanhamento e avaliação de programas e projetos socioambientais, em parceria com outras instituições - governamentais e não governamentais, selecionadas por meio de editais e chamadas públicas, inclusive com a participação das agências locais do Banco. Em tais ajustes é que são estabelecidos entre a Fundação e as entidades parceiras os objetivos, metas, resultados e prazos a serem atendidos, assim como a forma de prestação de contas (www.fbb.org.br/editais) .
97.	Quanto aos controles da atuação da Fundação, observa-se a adoção de práticas de governança corporativa, explicitadas no Código de Governança Corporativa da Fundação Banco do Brasil (https://fbb.org.br/pt-br/menu-pt-br/sobre-nos) , por meio do qual a entidade busca a gestão de excelência, com transparência, equidade, prestação responsável de suas contas e responsabilidade. 
98.	Na parte que trata da fiscalização e controle, o Código de Governança da FBB dispõe:  
2.7. Auditoria, Fiscalização e Controle
As funções de auditoria da Fundação BB são desempenhadas pela Unidade Auditoria Interna do Banco do Brasil, que avalia periodicamente a governança, os processos internos e a efetividade do gerenciamento de riscos e controles da FBB. 
A Fundação BB é auditada também por empresa de auditoria independente, que avalia anualmente as demonstrações financeiras e contábeis e o sistema de controles internos da Instituição, emitindo relatórios específicos sobre as demonstrações que compõem a prestação anual de contas da Instituição, bem como relatório circunstanciado sobre o sistema de controles internos. 
Por força de dispositivos estatutários e legais, há ainda o dever de prestar contas aos seguintes órgãos: 
Conselhos Fiscal e Curador: anualmente, a Fundação BB elabora o seu relatório de atividades, demonstrações financeiras e contábeis, e sumário de execução orçamentária, que são submetidos à apreciação do Conselho Fiscal e à aprovação pelo Conselho Curador. As prestações de contas englobam os principais resultados e impactos obtidos por meio de programas e projetos contemplados com recursos da Fundação BB e parceiros. 
Ministério Público do Distrito Federal e Territórios (MPDFT) : órgão responsável pelo velamento das Fundações de direito privado e das entidades de interesse social sediadas no Distrito Federal. Anualmente, a Fundação BB presta contas ao MPDFT, conforme Portaria específica expedida por aquele órgão. As atas do Conselho Curador são enviadas ao MPDFT para autorização de registro em cartório. 
Conselho de Assistência Social do Distrito Federal (CAS/ DF) : anualmente, prestamos contas ao CAS/DF, pois o regular funcionamento da FBB, bem como de suas atividades, depende de sua inscrição junto ao Conselho de Assistência Social do Distrito Federal, conforme a Lei nº 8.742/1993 e Resolução emitida por aquele órgão. 
Ministério da Cidadania: a Fundação BB possui o Certificado de Entidade Beneficente de Assistência Social (Cebas) , que é concedido pelo Governo Federal às entidades sem fins lucrativos reconhecidas como entidades beneficentes de assistência social que prestam serviços nas áreas de educação, assistência social ou saúde. A concessão do certificado possibilita que a Fundação BB possa usufruir da isenção de contribuições para a seguridade social e a celebração de parcerias específicas com o poder público. 
99.	Desse modo, considerando comando direto exercido pelo Banco do Brasil sobre a Fundação Banco do Brasil, a sistemática das doações e da execução de seus programas sociais, os instrumentos por meio dos quais essa entidade presta contas de suas atividades e resultados, e as diversas formas de controle a que se submete, tanto interno, inclusive a cargo da própria auditoria do Banco do Brasil; como externo, efetuado por órgãos e entidades vinculadas à União e ao Distrito Federal, todos explicitados no Código de Governança Corporativa da Fundação, será proposta a insubsistência do item 9.2 do Acórdão 2763/2020-TCU-Plenário. 
RESPOSTAS DO BB AO ITEM 9.3 DO ACÓRDÃO 2.763/2020-PL 
100.	No item 9.3 do Acórdão 2763/2020-TCU-Plenário, o Tribunal determinou ao Banco do Brasil a elaboração e apresentação, no prazo de 90 (noventa dias) , dos seguintes planos de ação, indicando as ações necessárias, os respectivos responsáveis e os prazos de implementação, para, de forma gradual: 
9.3.1 dotar a Fundação Banco do Brasil de quadro próprio de empregados, inclusive com as necessárias alterações estatutárias; 
9.3.2 regularizar a distribuição de Participação dos Lucros ou Resultados (PLR) , de modo a não beneficiar os empregados cedidos à Fundação Banco do Brasil, que não contribuem para os "índices de produtividade, qualidade ou lucratividade" do Banco do Brasil, conforme exige o inciso II do §1º do art. 2º da Lei 10.101/2000, sopesando as peculiaridades jurídicas do acordo vigente negociado entre o Banco do Brasil e seus empregados nos termos do art. 2º da Lei 1.101/2000, e promovendo, se necessário, os devidos ajustes nos próximos acordos.
101.	Em atendimento ao item 9.3.1, o Banco do Brasil entregou ao TCU um plano de ação com o detalhamento das medidas necessárias, os respectivos responsáveis e os prazos, para a criação de quadro próprio de empregados para a Fundação, assim para o retorno gradual dos seus empregados cedidos no prazo de até 5 (cinco) anos (peça 20) . 
102.	Todavia esse plano de ação não contemplou a substituição dos empregados cedidos para os cargos gerenciais nem os da área de Tecnologia da Informação, conforme pleito encaminhado ao TCU em resposta ao item 9.4 do Acórdão (peça 17) . Em relação aos primeiros, o Banco do Brasil afirmou que a não atuação, em nível diretivo e gerencial, de seus funcionários, em regra detentores da fidúcia, experiência e histórico de comprometimento com a cultura do instituidor, configura séria ameaça à identidade da Fundação com o Banco, o que, em última análise, é o que inspira a atuação de entidades da espécie.
103.	No caso dos cargos da área de Tecnologia da Informação, dentre as alegações apresentadas, destacaram-se as relacionadas a questões envolvendo a segurança da informação, diante dos riscos de se conceder a terceiros estranhos à organização o acesso às soluções de tecnologia que exigem níveis e perfis exclusivos dos profissionais pertencentes aos quadros do Banco, as atinentes à preservação de seus valores na Fundação (peça 17, p. 5) :
A eventual substituição desses funcionários treinados e formados na cultura do BB, por profissionais de mercado, demandaria, portanto, novos e dispendiosos investimentos na tentativa, que de antemão se desacredita, de incutir o que de mais caro e desejado se tem nos funcionários cedidos: o comprometimento e sentimento de dono  (nosso grifo) .
EXAME
104.	 Quanto ao item 9.3.1 do Acórdão 2763/2020-TCU-Plenário, que determinou ao Banco do Brasil a elaboração de plano de ação com vistas a dotar a Fundação Banco do Brasil de quadro próprio de empregados, considerando o reexame acima efetuado e, principalmente, o fato de que este Tribunal, nos termos do voto do Ministro-Relator, reconheceu a legalidade do vínculo existente entre o Banco do Brasil e a Fundação Banco do Brasil e declarou não haver óbices aos repasses de recursos financeiros para o custeio dessa entidade, entende-se que, por consequência, também não devem existir quanto às demais cessões efetuadas pelo Banco, inclusive as de pessoal, quer por uma questão de eficiência empresarial, pois, muitas das atividades da Fundação são executadas por unidades do próprio Banco, ou até mesmo por ser razoável, no caso, a aplicação da máxima que prevalece no direito de "quem pode o mais, pode o menos". Ainda mais, como já mencionado, as despesas decorrentes de tais cessões são objeto de ressarcimento e/ou rateio, conforme definido em convênio, e, não menos importante, as normas de direito público estão sendo observadas. 
105.	No voto, o Ministro-Relator já havia excetuado daquela determinação a alocação de funcionários do Banco nas funções de nível estratégico da Fundação Banco do Brasil, como as de membros dos Conselhos Curador, Fiscal e da Diretoria Executiva, que atuam por meio de mandatos com prazos definidos, assim como por reputar que "a participação de prepostos do Banco do Brasil na direção estratégica da FBB se justifica em face do liame estatutário entre as duas instituições e da necessidade alinhamento de propósitos institucionais entre ambas". 
106.	Nesta fase de monitoramento, depara-se com o pleito do Banco do Brasil para que aquela exceção se estenda também aos cargos gerenciais e da área de Tecnologia da Informação, a qual deve ser acolhida, pois, os mesmos liames estatutários que permitem a alocação de funcionários do Banco nos cargos de nível estratégico também amparam todas as demais cessões de funcionários para compor os quadros da Fundação, que, frise-se, é totalmente gerida pelo Banco, como já tratado nesta instrução.
107.	Ademais, do ponto de vista de gestão de pessoas, tal proibição se revela danosa, pois impede o desenvolvimento e a formação de profissionais qualificados para ocuparem os cargos estratégicos e gerenciais da Fundação, os quais exigem especialização diferenciada daquelas ordinariamente requeridas para atuação no mercado bancário.   
108.	Com isso, a criação de quadro próprio para a Fundação Banco do Brasil não deve ser uma obrigação imposta ao Banco do Brasil, mas uma faculdade, e desde que os processos de seleção e contratação de pessoal observem os princípios constitucionais e demais normas públicas a que se submete o seu instituidor.
109.	Na resposta ao item 9.4, o Banco do Brasil esclareceu que a distribuição de Participação nos Lucros ou Resultados a todos os seus empregados se ampara nos art. 7º, inciso XI, c/c o art. 173, §1º, inciso II, da Constituição Federal, e é regulada Lei 10.101/2000, que define, em seu art. 2º, que essa participação é objeto de negociação entre a empresa e seus empregados. No caso, engloba todos os empregados cedidos pelo Banco do Brasil, inclusive à Fundação, uma vez que a cessão não encerra o vínculo empregatício com o Banco. Alertou que eventual medida tendente a alterar contrato de trabalho suprimindo esse direito resultaria em ofensa ao art. 468 da CLT. 
110.	O Banco discorreu sobre o importante papel exercido pela Fundação como executora das ações sociais do Conglomerado BB que contribuem para a consolidação de sua marca junto aos diversos segmentos da sociedade brasileira, bem como reforçam as parcerias do Banco junto aos governos municipais, estaduais e federal, gerando instrumentos que contribuem para o relacionamento, fidelização e comunicação com seus clientes e com a sociedade, potencializando a geração de novos negócios para o Banco, com impactos positivos na rentabilidade do Conglomerado. 
111.	Citou ainda que as ações sociais empreendidas pela Fundação Banco do Brasil contribuem para a presença do Banco na relação de empresas listadas no Índice Dow Jones de Sustentabilidade (DJSI) , que é um indicador global de performance financeira, no Indicador de Sustentabilidade Empresarial (ISE) da B3 (antiga BOVESPA) , que amplia o entendimento sobre empresas e grupos comprometidos com a sustentabilidade, diferenciando-os sob o aspecto da sustentabilidade corporativa, baseada em justiça social, eficiência econômica, equilíbrio ambiental e governança corporativa, no Índice de Sustentabilidade da bolsa de valores de Londres (FTSE4 Good Index Series) , que avalia e classifica as empresas com melhores práticas ambientais, sociais e de governança corporativa, bem como na Agenda 30 BB, que se propõe a aprimorar a integração entre Investimento Social Privado e a estratégia de negócios. 
112.	No mesmo sentido, o Ministro-Relator assim se pronunciou no voto condutor do Acórdão 2763/2020-TCU-Plenário (peça 132 do TC Processo 032.895/2013-5) : 
Ademais, a criação e a manutenção de uma fundação por uma sociedade empresarial agregam para a instituidora uma vantagem análoga à obtida com os contratos de patrocínio, que é a divulgação da imagem da empresa perante o público, associada a uma atividade com alto grau de aceitação social. O logotipo da FBB é apresentado com a mesma logomarca do Banco do Brasil, além de possuir o mesmo nome da estatal, o que enseja a identificação de todas suas ações com a imagem institucional do Banco. 
113.	Com base nessas informações, constata-se que o ordenamento jurídico garante aos funcionários do Banco do Brasil cedidos à Fundação Banco do Brasil o direito à Participação nos Lucros ou Resultados, e que as ações sociais promovidas pela Fundação contribuem para os resultados do Conglomerado BB. 
114.	Além do mais, compulsando os autos do TC Processo 032.895/2013-5, não foram encontrados quaisquer registros de evidências que suportassem a afirmação em sentido contrário, revelando, que não passou de uma mera presunção desprovida de lastro probatório mínimo. Desse modo, entende-se que não restaram mais dúvidas acerca dessas matérias, que justifiquem a continuidade desta ação de controle pelo Tribunal.
DA PRESTAÇÃO DE CONTAS DA FUNDAÇÃO BANCO DO BRASIL AO TCU 
115. 	Na instrução de 25/9/2018 (peça 66 do TC 032.895/2013) , a Secex Finanças submeteu ao Ministro-Relator proposta de retirada a Fundação Banco do Brasil do rol de entidades obrigadas a prestar contas ao TCU e de realização de oitivas sobre os fatos apontados naquele parecer. No Acórdão 2551/2018-TCU-Plenário, de 7/11/2018, o Tribunal, em decisão parcial de mérito, mediante relação, acolheu a primeira proposta de unidade técnica, assim com autorizou a realização daquelas providências preliminares para o aprofundamento dos exames técnicos.   
116.	 Acontece que, no que concerne à prestação de contas, em regra, esse tipo de definição, sobre quais as unidades devem ou não prestar contas, não ocorre no bojo de processos ordinários de controle externo, mas decorre de processos específicos, com regramentos próprios, definidos a cada ano pelo Tribunal, conforme art. 3º da Lei 8.443/1992, os quais se baseiam, dentre outros critérios, nos princípios da racionalização, simplificação e seletividade para a formalização e a instrução dos processos de prestação de contas tendo em vista a materialidade dos recursos geridos, os riscos, a natureza e a importância socioeconômicas dos órgãos e entidades. 
117.	Quanto às prestações de contas do exercício de 2021, por exemplo, as regras estão dispostas na Instrução Normativa TCU 84/2020, assim como na Decisão Normativa TCU 187/2020, que dispõe sobre a lista de unidades prestadoras de contas daquele ano, e a Decisão Normativa TCU 188/2020, que define as unidades que terão suas contas efetivamente julgadas pelo Tribunal e estabelece regras complementares acerca da forma, dos prazos e dos conteúdos das peças de responsabilidade dos órgãos de controle interno e de instâncias supervisoras.
118.	Por conta desse rito especial, observa-se que, alguns meses antes de a unidade técnica sugerir no TC Processo 032.895/2013-5 a exclusão da Fundação Banco do Brasil da lista de entidades obrigadas a prestar contas ao Tribunal, a Secretaria-Geral de Controle Externo havia expedido o Memorando Circular Segecex 7/2018, de 15/2/2018, com o objetivo de garantir exatamente a consistência das normas de prestação de contas anuais, bem como de racionalizar o fluxo de processos nos gabinetes dos ministros, orientando as unidades técnicas para encaminharem à Diretoria de Normas e Gestão de Contas da Semec, eventuais demandas de alteração nas normas relativas às contas do exercício de 2017, que seriam prestadas em 2018 (Decisões Normativas TCU 161 e 163/2017) . 
119.	Com efeito, considerando todo reexame efetuado, é forçoso reconhecer que a unidade técnica fundamentou aquela proposta não somente nos precedentes do Supremo Tribunal Federal sobre a natureza privada da Fundação Banco do Brasil, mas, especialmente, no conceito previamente construído (e que foi objeto das oitivas) , de que a relação da Fundação com o Banco do Brasil era irregular e que, portanto, todo aquele tratamento que considerou privilegiado deveria cessar, o que afastaria quase que por completo as hipóteses de ação direta do TCU sobre a Fundação, e, até mesmo, como já dito, a sua própria razão de existência caso aquela tese tivesse prevalecido.  
120.	Contudo, a natureza privada da Fundação, por si só, não é suficiente para afastar a incidência do controle externo deste Tribunal sobre aquela entidade, inclusive por meio das prestações de contas anuais. 
121.	No âmbito do Mandado de Segurança 24.427-5/DF, em que o Supremo Tribunal Federal cassou, por unanimidade, a Decisão 861/1999-TCU-Plenário, a questão da prestação de contas foi objeto de debate entre os ministros daquela Corte Constitucional, que não demonstraram dúvidas acerca da sujeição da Fundação ao TCU. Nesse sentido, transcreve-se trecho do voto do Ministro Carlos Ayres Britto: 
Ora, é o que interessa para o Tribunal de Contas: a Fundação está prestando contas. Parece-me uma demasia, uma extravagância do Tribunal de Contas exigir que o Banco do Brasil providencie a edição de uma lei para introduzir formalmente e solenemente no mundo jurídico uma fundação que, no plano dos fatos, já conta com vinte anos. Para os fins do Tribunal de Contas, a Fundação está cumprindo plenamente o seu papel. Não está prestando contas? Agora, se ela estivesse se recusando a esse dever de prestação de contas, visto fazer parte do Banco do Brasil, e este, a seu turno, integra toda a Administração Pública, aí sim, o Tribunal de Contas parecer-me-ia forrado de razões. 
122.	No âmbito Agravo Regimental no Mandado de Segurança 32.703/DF, em que a 2ª Turma do STF negou provimento ao recurso interposto pela FBB contra decisão monocrática lavrada pelo Ministro Dias Toffoli, que manteve deliberação do TCU no Acórdão 2701/2013-TCU-Plenário, no ponto em que determina à Fundação a adoção de procedimentos formais de controle dos recursos oriundos do Banco do Brasil repassados a terceiros, a questão da sujeição da FBB ao TCU também foi objeto de debate, e a divergência que se observa foi apenas quanto ao alcance do controle, isto é, se abarcaria a integralidade dos recursos ou se os próprios da Fundação seriam eximidos da ação fiscalizatória do TCU, conforme se depreende do voto do Ministro Edson Fachin:
Sociedades de economia mista como o Banco do Brasil, atuam na consecução da intervenção estatal no domínio econômico, campo, por natureza, de atuação da iniciativa privada, no qual, entretanto, faz-se presente o Estado para assegurar imperativos da segurança nacional ou relevante interesse coletivo, nos termos da lei autorizadora da atuação dessas empresas estatais. É certo que cumprem função de relevo em condições específicas. Nas palavras de Hely Lopes Meirelles:
"Com relação às empresas que exploram atividade econômica a licitação e a contratação ficarão sujeitas aos princípios da Administração Pública, nos termos de seu futuro estatuto jurídico (CF, art. 173, §1º, III, com a redação da EC 19/98) , que, evidentemente não deve impor as mesmas restrições previstas para as suas congêneres prestadoras de serviços públicos, sob pena de contrariar o preceito constitucional de que o regime jurídico de tais entidades deve ser assemelhado ao das empresas privadas, inclusive quanto aos direitos e obrigações civis, comerciais, trabalhistas e tributárias (CF, art. 173, §1º, II) ." (MEIRELLES, Hely Lopes. Direito Administrativo Brasileiro. 42.ed. São Paulo: Malheiros, 2016, p. 464) 
É da dicção constitucional a submissão dessas empresas ao regime jurídico de direito privado, o qual sofre derrogações em favor do direito público, decorrentes do próprio texto constitucional, assegurando que essas entidades integrantes da Administração Pública Indireta não se desviem de seus objetivos institucionais, já que não podem possuir os mesmos propósitos de uma empresa do setor privado, pois inseridas em um contexto de consecução do interesse público. 
Nessa conjugação de regimes jurídicos, primordialmente de direito privado no que concerne à regulação das sociedades de economia mista que exercem atividade econômica (em alguma medida de contraposição àquelas que desempenham serviço público) , mas com a necessária reserva dos princípios de direito público, em especial aqueles descritos no caput do artigo 37 da Constituição Federal - com especial relevo à legalidade, moralidade e impessoalidade - cuja latitude hermenêutica não confere maior espaço para interpretação. 
É nesse espaço de contaminação dos princípios do direito público no regime jurídico de direito privado a reger essa modalidade de empresa estatal que se situa a exigência da observância dos ditames constitucionais à Administração Pública nas contratações e convênios realizados, até mesmo em homenagem ao investimento público na sociedade de economia mista considerada. 
Retorno agora à questão a ser dirimida no presente feito: em se considerando todo o regime jurídico específico aplicável às sociedades de economia mista, é possível que fundação de direito privado, que foi instituída e é mantida com recursos provenientes daquela sociedade, estar parcialmente imune ao controle externo exercido pelo Tribunal de Contas?
Divirjo nessa parte do I. Relator, por entender que a resposta ao questionamento é negativa. 
Na decisão apontada como ato coator, a Corte de Contas esclareceu que não era a natureza jurídica da Fundação Banco do Brasil que a submetia aos princípios da Administração Pública, mas sim a situação peculiar de sua instituição e dos recursos que se prestam à sua manutenção:
"79. 	Primeiramente, é importante esclarecer com clareza o que deseja a FBB. Como entidade mantida quase que exclusivamente com recursos do Banco do Brasil e de convênios governamentais, solicita que, ao transferir a terceiros valores oriundos da instituição financeira, não se atenha sequer aos princípios aplicados à Administração Pública, com vistas a garantir a execução equânime das quantias repassadas e a garantia da proteção ao patrimônio da estatal. 
80. 	Como destacado no tópico anterior, criada no seio do Banco do Brasil e intimamente ligada à instituição, não pode a FBB manter-se distante dos preceitos aplicáveis ao próprio instituidor. Seria incongruente e tornaria inócuo o controle sobre a Fundação, que está obrigada a controlar os recursos que repassa a terceiros via convênios ou contratos de repasse, com base, no mínimo, nos princípios da Administração Pública.
 (...) 
83.	A posição dessa fundação pública, no bojo da Administração Federal, a reveste de prerrogativas de direito público, com vistas à proteção do patrimônio estatal por ela gerido. Assim, ao repassar valores oriundos do Banco do Brasil e, com maior razão, de convênios governamentais, terá a responsabilidade de fiscalizar-lhes a aplicação, com base em preceitos aplicáveis à Administração Pública, tais como impessoalidade, moralidade e publicidade. 
84. 	A questão não poderia ser tratada de forma distinta, pois, como assentou, de forma incontestável, o Ministro Relator do Mandado de Segurança 25.092/DF, em voto vencedor, julgado no Supremo Tribunal Federal, "um dano, pois, ao patrimônio do Banco do Brasil significa dano ao erário". Nesse julgado, a Corte suprema fixou, em definitivo, a competência do TCU sobre as empresas públicas e sociedades de economia mista. 
85.	Nessa linha, se o dano ao patrimônio do Banco do Brasil é dano ao erário, devendo essa sociedade submeter-se aos preceitos de ordem pública para a proteção de seus haveres, os valores que essa instituição transfere à FBB, a qual os repassa a terceiros, continuam vinculados aos mesmos princípios, por decorrência lógica. 
86. 	De outra sorte, toda a análise empreendida acima deve ser observada quando da gestão pela FBB dos recursos oriundos de convênios ou do conglomerado Banco do Brasil, sendo ela mesma a gestora dos valores. Entretanto, a questão que se discute nos presentes autos é mais ampla, pois envolve a obrigatoriedade de que a recorrente estabeleça controle dos valores que transferir a terceiros, entidades privadas, com base nos preceitos da Lei 8.666/1993 e dos princípios que regem a Administração Pública. 
87. 	Essa problemática traz à colação a submissão de entidades privadas, recebedoras de valores governamentais aos dispositivos da Lei de Licitações. No presente caso, como discutido acima, não há dúvida de que os recursos próprios, repassados a terceiros pela FBB, têm origem majoritariamente no patrimônio do Estado, principal acionista do Banco do Brasil, entidade que instituiu e sustenta a recorrente."
O ponto nodal da questão, portanto, é estabelecer o que significam os recursos próprios que, segundo a Fundação, podem ser aplicados livremente em convênios e outras atividades porque não consistem em recursos públicos. 
Para a FBB, seriam "as dotações do Banco do Brasil; doações e contribuições recebidas; bens móveis e imóveis e direitos que venha a adquirir ou receber de pessoas físicas ou jurídicas; e rendimentos de qualquer natureza que venha a auferir como remuneração de aplicações de suas disponibilidades financeiras".
O I. Relator, em razão da jurisprudência já consolidada no sentido da submissão das sociedades de economia mista ao controle do TCU, ressalvou os repasses do Banco do Brasil à pretensão da Impetrante.
No entanto, a Fundação não demonstrou que os demais bens e recursos que possui não tem vinculação aos repasses e doações realizados anualmente pelo patrocinador, como bem consignam as decisões do TCU.
Ora, os rendimentos das aplicações financeiras advêm de recursos repassados pelo Banco do Brasil, e não foram trazidas notícias de doações ou repasses de outras instituições privadas.
A verba proveniente do Banco do Brasil está submetida ao controle da própria União, no que concerne ao desempenho de finalidades sociais e públicas, conforme acima já se assentou. Sendo assim, é bastante complexa, para não dizer impossível, a dissociação entre recursos que provenham de natureza pública e recursos dos investidores privados do Banco do Brasil, eis que o Poder Público consiste em seu acionista majoritário.
Como asseverou o Tribunal de Contas: 
"43. 	Ou seja, essas aplicações remuneram, em sua maioria, os valores depositados pelo instituídos no exercício ou em períodos anteriores. Assim, quase 80% do dinheiro que custeia a máquina administrativa e os projetos da FBB originam-se direta ou indiretamente de recursos públicos. 
44. 	Com isso, está claro que a recorrente é fundação instituída e mantida com bens e valores públicos. Essa composição do patrimônio da FBB e a sua situação fática, independentemente das discussões quando à sua natureza jurídica, atraem para o regime administrativo da entidade as normas da administração pública financeira, como as relativas a licitações e contratos, não sendo regida apenas por seu estatuto e pelos dispositivos do Código Civil, como pretende."
Portanto, considerado o texto da Constituição, que em seu artigo 37, caput, expressamente submete, desde a promulgação, as entidades integrantes da Administração Indireta aos princípios ali encartados, como corolário da moralidade, da impessoalidade, da legalidade, da isonomia e da publicidade, e consistindo a Fundação Banco do Brasil em fundação instituída e mantida por sociedade de economia mista, depreendo ser imprescindível sua submissão aos princípios aplicáveis à Administração Pública direta e indireta, razão pela qual não depreendo existir imunidade parcial ao controle externo realizado pelo Tribunal de Contas da União na entidade.
123.	No âmbito deste Tribunal, há duas prestações de contas da Fundação Banco do Brasil, relativas aos exercícios de 2011 e 2014 (TC Processo 033.933/2012-0 e TC Processo 030.147/2015-8) , ainda pendentes de julgamento, pois se encontravam sobrestadas até a decisão do Tribunal sobre a representação TC Processo 032.895/2013-5, que ocorreu em 14/10/2020. 
124.	Apesar de formalmente os sobrestamentos daqueles autos terem sidos levantados, verifica-se que o real motivo para se aguardar os resultados das apurações no TC Processo 032.895/2013-5 foi a denúncia de desvios de recursos na Fundação Banco do Brasil, lance que justamente motivou a instauração daquela representação e que poderia acarretar grande impacto nos julgamentos das contas, uma vez que os fatos denunciados ocorreram naqueles períodos e envolveram integrantes das listas de responsáveis, e não aquele novo enfoque dado à ação de controle, isto é, a discussão acerca da natureza jurídica da Fundação e desdobramentos na sua relação com o Banco do Brasil.  
125.	Entende-se que a decisão proferida no Acórdão 2551/2018-TCU-Plenário, de 7/11/2018, não redunda em perda de objeto dos processos de contas, pois, não se pode confundir aquela desoneração como uma declaração de incompetência deste Tribunal para as ações fiscalizatórias sobre a Fundação Banco do Brasil, que é controlada por entidade integrante da Administração Pública Indireta Federal e gere vultosos recursos públicos. Caso contrário, toda essa prolongada ação de controle terá um resultado no mínimo inusitado, pois, não só deixou de apurar aquela denúncia de desvios de recursos públicos, que foi a razão da instauração da representação, como também terá afastado a própria jurisdição do Tribunal sobre a Fundação Banco do Brasil.  
126.	Dessa maneira, com o propósito de definir o modo e o alcance da prestação de contas da Fundação Banco do Brasil ao TCU, entende-se pela necessidade de se submeter a matéria a novo exame no âmbito do procedimento especial que define as unidades prestadoras de contas e as regras sobre forma, prazos e conteúdos das peças de responsabilidade dos órgãos de controle interno e de instâncias supervisoras, e, para não restar quaisquer dúvidas acerca da submissão daquela entidade à jurisdição deste Tribunal, será proposto tornar sem efeito o Acórdão 2551/2018-TCU-Plenário. 
CONCLUSÃO 
127.	O presente monitoramento teve por objeto verificar o cumprimento pelo Banco do Brasil das determinações constantes dos itens 9.2 e 9.3 do Acórdão 2763/2020-TCU-Plenário, de 14/10/2020, que se originaram de representação instaurada pela unidade técnica deste Tribunal (TC Processo 032.895/2013-5) com o fito de examinar denúncia de desvio de recursos públicos na Fundação Banco do Brasil, ante denúncia de que seus dirigentes teriam firmado convênios com visando favorecimento pessoal.
128.	Durante a fase instrutória, ao tomar conhecimento de decisão proferida pelo Supremo Tribunal Federal e considerando que aqueles indícios de desvios de recursos estavam em apuração pela Polícia Civil e Ministério Público, a unidade técnica alterou de ofício o objeto da representação que passou a ter como foco a avaliação da natureza jurídica da Fundação Banco do Brasil e a sua relação com o Banco do Brasil.
129.	Com base nas decisões do Supremo Tribunal Federal nos Mandados de Segurança 24.427-5 e 32.703/DF, a unidade técnica propôs a exclusão da Fundação Banco do Brasil do rol de entidades obrigadas a prestar contas ao TCU e a realização e oitivas questionando o tratamento dado pelo Banco à Fundação. Por intermédio do Acórdão 2551/2018-TCU-Plenário, de 7/11/2018, o Tribunal acolheu aquela proposta parcial de mérito, assim como determinou a realização das oitivas. 
130.	O Banco do Brasil e Fundação Banco do Brasil opuseram, de forma conjunta, embargos de declaração em face da parte do Acórdão 2551/2018-TCU-Plenário que julgou procedente o mérito para o fim de retirar a Fundação do rol de entidades obrigadas a prestar contas ao Tribunal de Contas da União, assim como apresentaram as suas manifestações em respostas às oitivas. 
131.	No Acórdão 2763/2020-TCU-Plenário, o Tribunal apreciou os embargos e as questões objeto das oitivas franqueadas a ambas as instituições. No mérito, negou provimento aos embargos sobre supostas omissões e obscuridades na fundamentação quanto à retirada da Fundação Banco do Brasil do rol de entidades obrigadas a lhe prestar contas. 
132.	Quanto às questões objeto das oitivas, o Tribunal não acolheu a tese levantada pela Secex Finanças no sentido de que a Fundação Banco do Brasil seria uma fundação privada e desvinculada do Conglomerado Banco do Brasil e, como isso, todo o tratamento a ela prestado pelo Banco deveria cessar, notadamente, as doações regulares de recursos e a prestação de  serviços administrativos e disponibilização de recursos humanos, materiais e tecnológicos, os quais somente poderiam ser efetuados mediante procedimento competitivo com a participação de entidades congêneres ou motivação validade para a contratação direta que as justifique, uma vez que entendeu que tais repasses de recursos feriam os arts. 13, § 2º, III, "b" da Lei 9.249/1995 c/c art. 29, XII, do Estatuto Social do Banco do Brasil c/c art. 28 e 31 da Lei 13.303/2016, bem como os princípios gerais licitatórios e negociais estabelecidos na Lei 13.303/2016.
133.	Ao contrário da tese apresentada pela unidade técnica, no Acórdão 2763/2020-TCU-Plenário, conforme o voto do Ministro-Relator, o Tribunal reconheceu a legalidade do vínculo existente entre o Banco do Brasil e a Fundação Banco do Brasil e declarou não haver óbices aos repasses de recursos financeiros para o custeio da entidade. Todavia, parte das propostas da unidade técnica resultaram, por outros fundamentos, em determinações ao Banco do Brasil, para a implementação de instrumentos formais de repasses de recursos à Fundação Banco do Brasil e a elaboração e apresentação de planos de ação com vistas a, de forma gradual, dotar a Fundação Banco do Brasil de quadro próprio de empregados e regularizar a distribuição de Participação dos Lucros ou Resultados. 
134. 	Durante o período que antecedeu o julgamento do processo, o Banco do Brasil e a Fundação Banco do Brasil apresentaram memoriais e se reuniram com o Gabinete do Ministro-Relator informando que a implementação daqueles planos de ação poderia esbarrar em obstáculos jurídicos e operacionais, com riscos de prejuízos aos interesses estratégicos do Banco. 
135.	Diante dessas informações, o Ministro-Relator incluiu em sua proposta de acordão o item 9.4 com a determinação ao Banco do Brasil para que informasse ao Tribunal sobre eventuais obstáculos jurídicos e operacionais na implementação dos referidos planos de ação, com as devidas justificativas, no prazo de até 45 (quarenta e cinco) dias, a contar da ciência da decisão, nos termos do parágrafo único do art. 21 e art. 22 da Lei de Introdução das Normas do Direito Brasileiro.
136.	A determinação constante do item 9.4 do Acórdão 2763/2020-TCU-Plenário, que atribuiu ao Banco do Brasil o ônus de apresentar eventuais obstáculos jurídicos e operacionais à efetivação dos planos de ação indicados nos itens 9.3.1 e 9.3.2, acabou por postergar, para esta fase de monitoramento, as análises prescritas na Lei de Introdução às Normas do Direito Brasileiro dirigidas ao próprio órgão julgador, sobretudo, quanto ao dever de a sua decisão indicar, de modo expresso, as consequências jurídicas e administrativas dela decorrentes. 
137.	Os mencionados artigos da Lei de Introdução às Normas do Direito Brasileiro foram introduzidos pela Lei 13.655, de 25/4/2018, que prescreve regras sobre segurança jurídica e eficiência na criação e na aplicação do direito público, conceituadas com medidas para neutralizar importantes fatores de distorção da atividade jurídico-decisória pública. Em decorrência da necessidade de observância daquelas normas na aplicação do direito público, entendeu-se adequado o reexame da matéria a partir da nova manifestação do Banco do Brasil, previamente à verificação do cumprimento das disposições constantes do 2.763/2020-TCU-Plenário.
138.	No reexame da matéria, verificou-se que Banco do Brasil S.A. é uma pessoa jurídica de direito privado, integrante da Administração Pública Indireta, criada como sociedade de economia mista sob a forma de sociedade anônima, como instrumento de atuação direta do Estado na Economia, na forma do artigo 173 da Constituição Federal, sob o controle da União, que detém 50,0000011% do total das ações, que se submete ao regime jurídico próprio das empresas privadas, inclusive quanto aos direitos e obrigações civis, comerciais, trabalhistas e tributários, consoante art. 173, §1º, II, da Constituição Federal. 
139.	No entanto, a aplicação do regime privado não lhe é plena, pois há derrogações do direito comum por normas de direito público, muitas delas, emanadas da própria Constituição Federal (art. 37) , como a necessidade observância aos princípios da legalidade, impessoalidade, moralidade, publicidade e eficiência que norteiam a Administração Pública. Outra importante derrogação está prevista no § 1º do art. 173 da Constituição, que é a submissão do Banco do Brasil à Lei 13.303/2016, a denominada Lei das Estatais, que instituiu normas relacionadas à governança, transparência e compliance e disciplina o regime de licitação e contrato, a qual também alcança as subsidiárias Banco do Brasil, que são aquelas empresas por ele criadas ou das quais participe exercendo sobre elas o poder de controle. 
140.	Contudo, não havia normas de direito público que desautorizassem o Banco do Brasil a criar uma fundação, como assim procedeu ao instituir a Fundação Banco do Brasil, em 1986. Como já abordado, esse tema foi tratado por este Tribunal na Decisão 861/1999-TCU-Plenário, relator Ministro Adhemar Ghisi, a qual havia fixado o prazo de 180 dias para que o Banco do Brasil providenciasse, junto ao Chefe do Poder Executivo, o encaminhamento de Projeto de Lei ao Congresso Nacional, formalizando a criação da Fundação Banco do Brasil, ante a exigência atualmente contida no art. 37, XIX, da Carta Magna, também prevista no art. 2º do Decreto-lei 900/1969, vigente à época da instituição da FBB. Essa decisão, foi tornada insubsistente pelo Supremo Tribunal Federal ao julgar o MS 24.427-5/DF (Pleno, relator: Ministro Eros Grau; julg.: 30/8/2006; Dj de 24/11/2006) .
141.	Verificou-se também que, em linhas gerais, a doutrina conceitua fundação como um complexo de bens que assume a forma de pessoa jurídica para a realização de um fim de interesse público preestabelecido de modo permanente e estável. Nas fundações, o elemento primordial é o conjunto de bens, que se destaca do patrimônio de seu instituidor e com ele não mais se confunde, diferentemente das sociedades, em que o elemento central é a reunião de pessoas.  
142.	A origem do instituto está no direito privado, nas fundações instituídas por pessoas físicas, as quais destacam bens de seus patrimônios, quer por ato ainda em vida ou por disposição testamentária, para que cumpram com autonomia uma finalidade social por ele predeterminada. Além das pessoas físicas, as pessoas jurídicas e até o Estado podem instituir fundações. Quando o Estado institui uma pessoa jurídica sob a forma de fundação, ele pode atribuir a ela regime jurídico administrativo, com todas as prerrogativas e sujeições que lhe são próprias, ou subordiná-la ao Código Civil, neste último caso, com derrogações das normas do direito comum por normas de direito público. 
143.	Com base nas lições de Maria Sylvia Zanella Di Pietro, apurou-se que há diferenças substanciais entre as fundações instituídas por particulares daquelas instituídas pelo Poder Público. No caso da Fundação Banco do Brasil, notou-se que se trata de uma situação peculiar, pois, as suas características não se enquadram nas das fundações instituídas por particulares, tampouco nas das instituídas pelo Poder Público, embora dessas últimas se aproxime de forma muito acentuada, em especial, pelo estreito vínculo mantido com seu instituidor. 
144.	A partir do Estatuto da Fundação Banco do Brasil, pode-se depreender que o Banco do Brasil detém a plenitude do poder de controle sobre a sua Fundação. Esse fato distingue a FBB daquelas fundações privadas instituídas por particulares, que, ao serem instituídas, ganham vida inteiramente própria, desvinculando-se de seus instituidores desde o nascimento.    
145.	Em consulta às demonstrações contábeis (peça 127 do TC Processo 032.895/2013-5) , verificou-se que a Fundação Banco do Brasil sequer possui bens suficientes em seu fundo patrimonial que lhe garantam dividendos que possam mantê-la em funcionamento de forma autônoma, isto é, sem depender das contribuições regulares por parte de seu instituidor.  No tocante às receitas, embora o seu Estatuto, no seu art. 4º, indique diversas fontes, é coerente que se originem precipuamente de dotações advindas de seu instituidor, no caso, de todas as empresas do Conglomerado BB. 
146.	Tais contribuições são fomentadas pela legislação tributária, em especial a do imposto de renda e da contribuição sobre o lucro líquido, que autoriza as pessoas jurídicas deduzirem, na apuração desses tributos, os valores doados a entidades sem fins lucrativos, que podem chegar até 2% do lucro operacional, com art. 13, § 2º, III, da Lei 9.249/1995. Ou seja, é razoável compreender que a própria decisão de se constituir uma pessoa jurídica no formato de fundação tenha sido motivada principalmente pelos benefícios fiscais concedidos a esse tipo de entidade, que possibilitam a utilização de valores que seriam entregues ao Estado na forma de tributos para o custeio de suas ações sociais dirigidas a terceiros, ao invés de executá-las por meio de um departamento do próprio Banco, de modo igual ao das suas demais atividades.
147.	Quanto à forma de operação, verificou-se que a Fundação utiliza a estrutura do Banco, por meio de convênios de cooperação institucional e de cessão de empregados, o que lhe garante a apoio administrativo, recursos materiais, tecnológicos e de pessoal. Esses recursos não são fornecidos de forma gratuita, pois são objeto de ressarcimento pela Fundação na forma estabelecida no "Convênio de Ressarcimento de Despesas de Rateio de Custos Diretos e Indiretos".
148.	Constatou-se que essa cooperação tem potencial de gerar ganhos de eficiência na medida em que a Fundação Banco do Brasil pode contar com toda a rede de agências Banco, o que lhe confere capilaridade para alcançar todas as regiões do país, assim como lhe possibilita operar com uma estrutura enxuta, pois diversas de suas atividades são executadas pelas unidades internas do Banco, como as auditorias internas, que são realizadas pela Auditoria Interna BB; e a contabilidade, que fica a cargo da Contadoria Geral do BB.
149.	Além disso, que as normas de direito público estão sendo observadas, tanto que a Fundação Banco do Brasil adota nas suas aquisições o Regulamento de Licitações e Contratos do Banco do Brasil, que foi elaborado seguindo os ditames da Lei das Estatais. Da mesma maneira, as normas públicas também são respeitadas quanto ao preenchimento do quadro de pessoal da Fundação com os funcionários cedidos pelo Banco, pois todos foram admitidos mediante concurso público, processo seletivo no qual devem ser observados os princípios da legalidade, impessoalidade, moralidade, publicidade e eficiência, conforme o art. 37 da Constituição Federal.  
150.	Esses influxos do direito público na Fundação Banco do Brasil são as consequências jurídicas de seu indiscutível vínculo com o Banco do Brasil, que exerce sobre ela a plenitude do poder de controle, em outras palavras, o poder de dono, já que a Fundação foi instituída exatamente servir como um meio à execução dos interesses do Banco na área social, aproveitando-se dos benefícios fiscais concedidos a essa espécie de entidade. Tais interesses devem guardar sintonia com os de seu controlador, a União, na medida em que, como já tratado, o Banco do Brasil integra a Administração Pública Indireta, sendo, portanto, um instrumento de atuação direta do Estado na Economia, nos termos do art. 173 da Constituição Federal, e, a sujeição dessas instituições às normas públicas, como as que definem o seu regime de aquisições, contratações de pessoal e, até mesmo, o controle externo por este Tribunal de Contas, é a garantia da prevalência dessa vontade estatal. 
151.	Buscou-se desmistificar um importante aspecto que não havia sido tratado na representação da unidade técnica, que a atuação do Banco do Brasil, por intermédio de sua Fundação, não [sic] é motivada por mero desejo de fazer o bem a terceiros, nem se confunde com filantropia, longe disso, trata-se de uma verdadeira estratégia empresarial, implementada por exigência do próprio mercado, denominada pela literatura como responsabilidade social corporativa, que visa conciliar o atendimento dos interesses de seus acionistas com o desenvolvimento de negócios social e ambientalmente sustentáveis, mediante o estabelecimento de relações eticamente responsáveis com seus públicos de interesse.
152.	Portanto, são atividades inerentes ao mundo empresarial, que, no caso em tela, são praticadas pelo Conglomerado BB, via Fundação Banco do Brasil, de maneira compatível com o mercado em que atua, nos termos do § 2º do art. 27 da Lei das Estatais. 
153.	Com resultado do reexame, concluiu-se que não havia qualquer tipo de anomalia na relação entre o Banco do Brasil e a sua Fundação, como inicialmente apontado pela unidade técnica que avistou diversas consequências do reconhecimento da natureza privada daquela entidade. Apesar de a tese da unidade técnica não ter sido acolhida, algumas de suas propostas resultaram, por outros fundamentos, nas determinações constantes dos itens 9.2 e 9.3 do Acórdão 2763/2020-TCU-Plenário. 
154.	Quanto o item 9.2 do Acórdão, em que o Tribunal determinou ao Banco do Brasil a implementação de instrumentos formais para regularizar os repasses de recursos à Fundação Banco do Brasil, constatou-se que os instrumentos criados pelo Banco do Brasil para a regularização dos aludidos repasses, os termos de doação e de compromisso, atendem à determinação do Tribunal que, em essência, possui natureza colaborativa ao aperfeiçoamento dos controles interno do Banco do Brasil, nos termos dos arts. 2º, III, e 7º, III, da Resolução-TCU 315/2020, na medida em que, nos termos do voto condutor do Acórdão, o Tribunal reconheceu a Fundação BB como "um braço operacional da política de responsabilidade social corporativa e de divulgação de imagem do Banco do Brasil" e decidiu que não há óbice jurídico ao repasse de recursos para custeio de suas atividades. 
155.	Todavia, constatou-se que, no âmbito da representação da unidade técnica, não se atentou que é o próprio Banco do Brasil quem efetivamente comanda a sua Fundação, e não terceiros estranhos à organização. Dessa maneira, não se revelou utilidade na pactuação daqueles aludidos termos a cada transferência de recursos, que, na prática, não estão necessariamente vinculados a uma determinada iniciativa corrente, mas em sintonia com o calendário fiscal das empresas do Conglomerado BB para a fruição dos benefícios fiscais incidentes sobre as doações à Fundação. 
156.	Naquela ocasião, também não foram consideradas a dimensão e o modo de execução das ações sociais, que são promovidas, em todo o território nacional, mediante o desenvolvimento, implantação, acompanhamento e avaliação de programas e projetos socioambientais, em parceria com outras instituições - governamentais e não governamentais, selecionadas por meio de editais e chamadas públicas, inclusive com a participação das agências locais do Banco. Em tais ajustes é que são estabelecidos entre a Fundação e as entidades parceiras os objetivos, metas, resultados e prazos a serem atendidos, assim como a forma de prestação de contas.
157. 	Além do mais, quanto aos controles da atuação da Fundação, verificou-se que a entidade adota práticas de governança corporativa, que estão explicitadas no Código de Governança Corporativa da Fundação Banco do Brasil, por meio do qual a entidade busca a gestão de excelência, com transparência, equidade, prestação responsável de suas contas e responsabilidade. Em relação ao controle e fiscalização, aquele documento indica a existência de vários instrumentos por meio dos quais a entidade presta contas de suas atividades e resultados, assim como se submete a diversas formas de controle, tanto interno, inclusive efetuado pela própria auditoria do Banco do Brasil, como externo, realizado por órgãos e entidades vinculadas à União e ao Distrito Federal.
158.	Desse modo, considerando comando direto exercido pelo Banco do Brasil sobre a Fundação Banco do Brasil, a sistemática das doações e da execução de seus programas sociais, assim como os instrumentos de prestação contas e as diversas formas de controle a que se submete, conforme descrito no Código de Governança Corporativa da Fundação Banco do Brasil, e, principalmente, a pouca utilidade prática daqueles instrumentos criados para atender ao Tribunal, entendeu-se pela proposta a insubsistência do item 9.2 do Acórdão 2763/2020-TCU-Plenário.
159.	No item 9.3 do Acórdão 2763/2020-TCU-Plenário, o Tribunal determinou ao Banco do Brasil a elaboração de planos de ação para, de forma gradual, dotar a Fundação de quadro próprio de pessoal (item 9.3.1) e interromper do pagamento de Participação nos Lucros ou Resultados do Banco aos empregados cedidos (item 9.3.2) , com fundamento na afirmação de que as atividades exercidas pela Fundação não contribuem para os "índices de produtividade, qualidade ou lucratividade" do BB, conforme exige o inciso II do §1º do art. 2º da Lei 10.101/2000, sopesando as peculiaridades jurídicas do acordo vigente negociado entre o Banco do Brasil e seus empregados nos termos do art. 2º da Lei 1.101/2000, e promovendo, se necessário, os devidos ajustes nos próximos acordos.
160.	Na forma do item 9.4 do Acórdão, o Banco do Brasil informou sobre a existência de obstáculos jurídicos e operacionais à implementação daqueles planos de ação. No item 9.3.1, pleiteou que a permanência de funcionários cedidos nos cargos gerenciais sob a alegação que a não atuação, em nível diretivo e gerencial, de funcionários do Banco do Brasil, em regra detentores da fidúcia, experiência e histórico de comprometimento com a cultura do instituidor, configura séria ameaça à identidade da Fundação com seu instituidor, o que, em última análise, é o que inspira a atuação de entidades da espécie. 
161.	Quanto aos cargos da área de Tecnologia da Informação, dentre as alegações apresentadas, destacaram-se as relacionadas a questões envolvendo a segurança da informação, diante dos riscos de se conceder a terceiros estranhos à organização o acesso às soluções de tecnologia que exigem níveis e perfis exclusivos dos profissionais pertencentes aos quadros do Banco, assim como à preservação de seus valores na Fundação. 
162.	A partir do reexame efetuado sobre a matéria e, sobretudo, o fato de que este Tribunal, nos termos do voto do Ministro-Relator no Acórdão 2763/2020-TCU-Plenário, reconheceu a legalidade do vínculo existente entre o Banco do Brasil e a Fundação Banco do Brasil e declarou não haver óbices aos repasses de recursos financeiros para o custeio dessa entidade, concluiu-se que, por consequência, também não deve existir quanto às demais cessões efetuadas pelo Banco, inclusive as de pessoal, quer por uma questão de eficiência empresarial, pois, muitas das atividades da Fundação são executadas por unidades do próprio Banco, ou até mesmo por ser razoável, no caso, a aplicação da máxima que prevalece no direito de "quem pode o mais, pode o menos". 
163.	No voto, o Ministro-Relator já havia excetuado daquela determinação a alocação de funcionários do Banco nas funções de nível estratégico da Fundação, como as de membros dos Conselhos Curador, Fiscal e da Diretoria Executiva, que atuam por meio de mandatos com prazos definidos, assim como por reputar que "a participação de prepostos do Banco do Brasil na direção estratégica da FBB se justifica em face do liame estatutário entre as duas instituições e da necessidade alinhamento de propósitos institucionais entre ambas".
164.	Dessa maneira, entendeu-se que os mesmos liames estatutários que permitem a alocação de funcionários do Banco nos cargos de nível estratégico também amparam todas as demais cessões de funcionários para compor os quadros da Fundação, que é totalmente gerida pelo Banco do Brasil. Ainda mais, não se verificou ofensas às normas de direito público, e as despesas decorrentes de tais cessões são objeto de ressarcimento e/ou rateio, nos termos do "Convênio de Ressarcimento de Despesas de Rateio de Custos Diretos e Indiretos".
165. 	 Quanto ao item 9.3.2, verificou-se que o ordenamento jurídico garante aos empregados cedidos do Banco do Brasil, inclusive à sua Fundação, o direito à participação na Distribuição dos Lucros ou Resultados, nos termos do art. 7º, inciso XI, c/c o art. 173, §1º, inciso II, da Constituição Federal, na Lei 10.101/2000 e no art. 468 da Consolidação das Leis Trabalhistas. Além disso, acolheram-se as justificativas sobre a relevância das ações sociais da Fundação para o Banco do Brasil, que contribuem para a consolidação marca, fortalecimento das parcerias juntos aos governos e geração de novos negócios com impactos positivos na rentabilidade do Conglomerado BB. Desse modo, será proposta a insubsistência dos itens 9.3, 9.3.1 e 9.3.2 do Acórdão. 
166.	Por último, abordou-se a necessidade de se efetuar novo estudo sobre o modo e alcance da prestação de contas da Fundação Banco do Brasil, no âmbito do processo de elaboração e/ou revisão da instrução normativa que regula a tomada e prestação de contas para fins de julgamento pelo Tribunal, nos termos do art. 7º da Lei 8.443/1992, razão pela qual se propõe tornar sem efeito Acórdão 2551/2018-TCU-Plenário, de 7/11/2018. 
PROPOSTA DE ENCAMINHAMENTO
167. 	Ante todo o exposto, submetem-se os autos à consideração superior, propondo:
a) acolher as justificativas do Banco do Brasil S/A acerca dos instrumentos que regulam os repasses de recursos à Fundação Banco do Brasil e sobre os obstáculos jurídicos e operacionais à implementação dos planos de ação com vistas a dotar, de forma gradual, a Fundação Banco do Brasil de quadro próprio de pessoal e a interromper a distribuição de Participação nos Lucros ou Resultados aos empregados a ela cedidos, para tornar insubsistentes os itens 9.2, 9.3, 9.3.1 e 9.3.2 do Acórdão 2763/2020-TCU-Plenário, de 14/10/2020;
b) tornar sem efeito o Acórdão 2551/2018-TCU-Plenário, de 7/11/2018;  
c) dar ciência da decisão ao Banco do Brasil S/A., à Fundação Banco do Brasil e ao Ministério Público do Distrito Federal e Territórios; e 
d) encerrar o processo, com fulcro no inciso V do art. 169 do Regimento Interno do Tribunal de Contas da União. 
***
3.	Em sua manifestação, o titular da SecexFinanças, ao endossar a proposta de encaminhamento formulada na instrução retrotranscrita, consignou a seguinte observação:
3. A proposta de reformular dois Acórdãos prolatados, com ajustes em diversos pontos, encontra guarida na Portaria-Segecex nº 27, de 19/10/2009 - Padrões de Monitoramento - que no seu item 63.3 assevera que: "nas situações em que a deliberação não mais seja aplicável, deve ser incluída proposta para torná-la insubsistente, com reformulação ou não da deliberação original".
É o Relatório.

Caroline Scopel Cecatto (64878/OAB-RS), Kamill Santana Castro e Silva (11887/OAB-MT) e outros, representando Banco do Brasil S.A.

Não atuou.

MONITORAMENTO. BB. FBB. ATENDIMENTO AOS OBJETIVOS DA DETERMINAÇÃO PARA MELHORIA DOS MECANISMOS DE CONTROLE E COMPLIANCE DOS REPASSES DE RECURSOS DO BB À FBB. ACOLHIMENTO DO PLANO DE AÇÃO APRESENTADO PELO BB PARA DOTAR A FBB DE QUADRO PRÓPRIO DE FUNCIONÁRIOS, EXCETO PARA AS FUNÇÕES GERENCIAIS E DE TECNOLOGIA DA INFORMAÇÃO. INSUBSISTÊNCIA DA DETERMINAÇÃO PARA SUPRESSÃO DO PAGAMENTO DE PLR (PARTICIPAÇÃO NOS LUCROS E RESULTADOS) AOS FUNCIONÁRIOS DO BB ALOCADOS À FBB, EM FACE DE OBSTÁCULOS JURÍDICOS E OPERACIONAIS E DA INADEQUAÇÃO DA MEDIDA AOS INTERESSES EMPRESARIAIS DO BANCO. CIÊNCIA. ARQUIVAMENTO.

MONITORAMENTO (MON)

Secretaria de Controle Externo do Sistema Financeiro Nacional (SecexFinan).

Trata-se de monitoramento decorrente das determinações dirigidas ao Banco do Brasil S/A nos itens 9.2 e 9.3 do Acórdão 2763/2020-TCU-Plenário (relator: Ministro Raimundo Carreiro) nos autos do TC Processo 032.895/2013-5, vazadas nos seguintes termos:
9.2 nos termos do art. 250, inciso II, do Regimento Interno deste Tribunal (RITCU) , determinar ao Banco do Brasil, que, no prazo de 90 (noventa) dias, a contar da ciência, implemente, se ainda não o fez, e apresente a este Tribunal instrumentos formais para regulamentar os repasses de recursos à Fundação Banco do Brasil, com o estabelecimento de metas de aferição periódica e mecanismos de compliance, incluindo procedimentos de fiscalização e controle da execução orçamentária, forma de prestação de contas ao Banco do Brasil e previsão de responsabilização de agentes e cláusulas punitivas à Fundação, em casos injustificados de não atingimento metas, inadimplemento de obrigações ou prática de irregularidades; 
9.3 nos termos do art. 250, inciso II, do RITCU, c/c art. 7º, §3º, inciso I e §4º, da Resolução TCU 315/2020, determinar ao Banco do Brasil que elabore e apresente a este Tribunal, no prazo de 90 (noventa dias) , a contar da ciência, os seguintes planos de ação, indicando as ações necessárias, os respectivos responsáveis e os prazos de implementação, para, de forma gradual: 
9.3.1 dotar a Fundação Banco do Brasil de quadro próprio de empregados, inclusive com as necessárias alterações estatutárias; 
9.3.2 regularizar a distribuição de Participação dos Lucros ou Resultados (PLR) , de modo a não beneficiar os empregados cedidos à Fundação Banco do Brasil, que não contribuem para os "índices de produtividade, qualidade ou lucratividade" do Banco do Brasil, conforme exige o inciso II do §1º do art. 2º da Lei 10.101/2000, sopesando as peculiaridades jurídicas do acordo vigente negociado entre o Banco do Brasil e seus empregados nos termos do art. 2º da Lei 1.101/2000, e promovendo, se necessário, os devidos ajustes nos próximos acordos. 
2.	Tais determinações foram motivadas, basicamente, pelo fato de a FBB ser uma fundação de natureza privada e constituída como pessoa jurídica autônoma em relação ao Banco do Brasil, o que exigiria controles formais e bem definidos para os repasses de recursos da estatal instituidora à respectiva fundação, bem como a contenção das cessões de pessoal e a criação de regras mais restritivas à concessão de Participação dos Lucros ou Resultados (PLR) aos empregados do Banco cedidos à FBB.
3.	Cumpre assinalar que a instrução original da Secretaria de Controle Externo do Sistema Financeiro Nacional (SecexFinanças) que subsidiou o Acórdão 2763/2020-TCU-Plenário propôs determinações bem mais restritivas à relação entre a estatal instituidora e sua fundação, incluindo o condicionamento do aporte de recursos do BB à FBB aos princípios de licitação, a formalização de termos para cada repasse de recursos e a cessação dos insumos de apoio operacional fornecidos pelo Banco à Fundação, incluindo "prestação de serviço administrativo, cessão de pessoal e disponibilização de recursos materiais e tecnológicos". 
4.	Porém, ao relatar o acórdão ora monitorado, o Ministro Raimundo Carreiro teceu várias considerações para demonstrar que, apesar da natureza jurídica privada e autônoma da Fundação Banco do Brasil, sua origem e seus objetivos estatutários caracterizavam-na como "verdadeiro braço operacional da política de responsabilidade social corporativa e de divulgação de imagem do Banco do Brasil", o que tornaria legítimo o apoio financeiro e de recursos humanos e operacionais para viabilizar o funcionamento da FBB. 
5.	Entre os argumentos coligidos para fundamentar essa conclusão, o então relator destacou que:
- o estatuto da Fundação revela que, embora "seja uma pessoa jurídica de direito privado, com autonomia administrativa, seu vínculo estatutário com o Banco do Brasil é bem estabelecido, inclusive quanto ao repasse de recursos", ressaltando-se que "a gestão da FBB é feita com participação majoritária do Banco do Brasil, inclusive nos casos de alteração estatutária e extinção da fundação" (os dispositivos estatutários que apoiam essa conclusão foram transcritos no voto então apresentado por S. Exa. e também na instrução que integra meu Relatório) ;
             - tanto a "criação da FBB quanto seu estreito vínculo com o banco instituidor legitimam-se no conceito de 'responsabilidade social empresarial' ou 'Social Issues Management', presente no mundo corporativo desde a década de 1970 (KREILTON, 2004[footnoteRef:2]) , porquanto o Banco do Brasil criou a FBB com o objetivo de 'promover, apoiar, incentivar e patrocinar ações nos campos da Educação, Cultura, Saúde, Assistência Social, Recreação e Desporto, Ciência e Tecnologia e Assistência a Comunidades Urbano-Rurais' (art. 2º do Estatuto da FBB) ; [2:  KREILTON, M. P. A Ética nas Relações entre Empresas e Sociedade: Fundamentos Teóricos da Responsabilidade Social Empresarial. Curitiba: XXVIII ENANPAD, 2004.] 
          - "A responsabilidade social corporativa também encontra assento na Lei 13.303/2016, mais precisamente em seu art. 27" (citado no voto em comento e na instrução coligida no Relatório) ;
          - portanto, "a criação e a manutenção de uma fundação por uma sociedade empresarial agrega para a instituidora uma vantagem análoga à obtida com os contratos de patrocínio, que é a divulgação da imagem da empresa perante o público, associada a uma atividade com alto grau de aceitação social. O logotipo da FBB é apresentado com a mesma logomarca do Banco do Brasil, além de possuir o mesmo nome da estatal, o que enseja a identificação de todas suas ações com a imagem institucional do Banco".	
6.	Na esteira dessas ponderações, parte das determinações propostas foi rejeitada, restando acolhidas apenas as três medidas corretivas e de aprimoramento já assinaladas, a ser implementadas mediante planos de ação, assim resumidas:
	- repasse de recursos com "estabelecimento de metas de aferição periódica e mecanismos de compliance, incluindo procedimentos de fiscalização e controle da execução orçamentária, forma de prestação de contas ao Banco do Brasil e previsão de responsabilização de agentes e cláusulas punitivas à Fundação, em casos injustificados de não atingimento metas, inadimplemento de obrigações ou prática de irregularidades" (item 9.2 do acórdão monitorado) ; 
	- dotação da FBB de quadro próprio de pessoal (item 9.3.1, idem) ;
	- cessação da distribuição de PLR aos "empregados cedidos à Fundação Banco do Brasil, que não contribuem para os 'índices de produtividade, qualidade ou lucratividade' do Banco do Brasil (item 9.3.2, idem) .
7.	Sensível aos alertas da estatal sobre os possíveis óbices jurídicos e operacionais à implementação das medidas então propostas, o Tribunal fez incluir no acórdão em tela, nos termos dos arts. 21, parágrafo único, e 22, do Decreto-lei 4.657/1942 (Lei de Introdução às Normas do Direito Brasileiro) , a seguinte condição ao implemento das determinações:  
9.4 dar ciência ao Banco do Brasil de que a implementação dos objetivos alvejados nos planos de ação referidos nos subitens 9.3.1 e 9.3.2 deve guardar consonância com as disposições do parágrafo único do art. 21 e no art. 22 do Decreto-lei 4.657/1942 (Lei de Introdução às Normas do Direito Brasileiro) , razão por que os eventuais obstáculos jurídicos e operacionais identificados na sua implementação deverão informados a este Tribunal, com as devidas justificativas, no prazo de até 45 (quarenta e cinco) dias, a contar da ciência deste acórdão. 
8.	Com base nesse último dispositivo, e em face das determinações então exaradas, o Banco do Brasil apresentou, nesta fase de monitoramento, diversos esclarecimentos sobre as peculiaridades institucionais, jurídicas e operacionais da sua relação com a FBB, sustentando, em suma, que:
- os objetivos da determinação descrita no item 9.2 do acórdão monitorado já são alcançados pelos procedimentos de controle e compliance adotados nos repasses de recursos do BB à Fundação:
No ato de recebimento das doações o representante da Fundação deve assinar o termo de compromisso em que declara a forma de utilização dos recursos e se compromete com as prestações de contas pertinentes, incluindo procedimentos de controle da execução orçamentária e previsão de responsabilização e cláusulas punitivas, em casos injustificados de não atingimento das metas, inadimplemento de obrigações e prática de irregularidade.
- o plano de ação referido no item 9.3.1 da decisão em referência (dotação da FBB de quadro próprio de pessoal) pode ser aplicado apenas parcialmente, mantendo-se a alocação de servidores do Banco nas áreas gerencial e de tecnologia da informação, tendo em vista seus atributos de "fidúcia, experiência e histórico de comprometimento com a cultura do instituidor", no primeiro caso, e, para a área de TI, os aspectos de "segurança da informação, diante dos riscos de se conceder a terceiros estranhos à organização o acesso às soluções de tecnologia que exigem níveis e perfis exclusivos dos profissionais pertencentes aos quadros do Banco, as atinentes à preservação de seus valores na Fundação", além da dificuldade, quase intransponível, de obter no mercado profissionais com graus de comprometimento com os valores institucionais do Banco, imbricados com os da FBB; segundo o Banco do Brasil, o não acolhimento dessas ponderações implicaria "séria ameaça à identidade da Fundação com o Banco, o que, em última análise, é o que inspira a atuação de entidades da espécie"; 
- sob essas premissas, o plano de ação foi apresentado "com o detalhamento das medidas necessárias, os respectivos responsáveis e os prazos, para a criação de quadro próprio de empregados para a Fundação, assim para o retorno gradual dos seus empregados cedidos no prazo de até 5 (cinco) anos (peça 20) "; 
- o objetivo do plano de ação para obstar o pagamento de PLR aos "empregados cedidos à Fundação Banco do Brasil", versado no item 9.3.2 do acórdão monitorado, colide com previsões legais, acordos coletivos e com os interesses institucionais do Banco, conforme assim reportado na instrução do feito (itens 109 e 110) :
...a distribuição de Participação nos Lucros ou Resultados a todos os seus empregados se ampara nos art. 7º, inciso XI, c/c o art. 173, §1º, inciso II, da Constituição Federal, e é regulada Lei 10.101/2000, que define, em seu art. 2º, que essa participação é objeto de negociação entre a empresa e seus empregados. No caso, engloba todos os empregados cedidos pelo Banco do Brasil, inclusive à Fundação, uma vez que a cessão não encerra o vínculo empregatício com o Banco. Alertou que eventual medida tendente a alterar contrato de trabalho suprimindo esse direito resultaria em ofensa ao art. 468 da CLT.
- a FBB colabora para os lucros do Banco do Brasil, pois tem "importante papel (...) como executora das ações sociais do Conglomerado BB que contribuem para a consolidação de sua marca junto aos diversos segmentos da sociedade brasileira, bem como reforçam as parcerias do Banco junto aos governos municipais, estaduais e federal, gerando instrumentos que contribuem para o relacionamento, fidelização e comunicação com seus clientes e com a sociedade, potencializando a geração de novos negócios para o Banco, com impactos positivos na rentabilidade do Conglomerado". 
9.	A SecexFinanças acolheu essas alegações, reconsiderando seus anteriores entendimentos sobre a matéria, e propôs a insubsistência dos três comandos (itens 9.2, 9.3.1 e 9.3.2 do acórdão monitorado) .
10.	Além das manifestações estritas ao monitoramento, a unidade técnica ampliou suas análises para alvitrar a insubsistência do Acórdão 2551/2018-TCU-Plenário (relator: Ministro José Múcio Monteiro, por relação) que, baseado no entendimento expresso pelo Supremo Tribunal Federal no MS 32.703 AgR/DF (relator: Ministro Dias Toffoli) , retirou "a Fundação Banco do Brasil do rol de entidades obrigadas a prestar contas ao Tribunal de Contas da União". Ao julgar o referido mandamus, o E. STF assentou a seguinte interpretação:
2. Não compete ao TCU adotar procedimento de fiscalização que alcance a Fundação Banco do Brasil quanto aos recursos próprios, de natureza eminentemente privada, repassados por aquela entidade a terceiros, visto que a FBB não integra o rol de entidades obrigadas a prestar contas àquela Corte de Contas, nos termos do art. 71, II, da CF, não lhe cabendo, por via reflexa, subserviência aos preceitos que regem a Administração Pública. Precedentes.
11.	Na presente assentada, a proposta suplementar da SecexFinanças baseia-se, em síntese, na seguinte linha de raciocínio:
	- o Acórdão 2551/2018-TCU-Plenário, exarado por relação, decorreu de instrução que sustentava a natureza essencialmente privada da FBB, com atuação independente do Banco do Brasil, cujos recursos, uma vez incorporados a seu patrimônio, também teriam natureza privada; e também na mencionada dicção do Supremo Tribunal Federal, firmada no MS 32.703-DF;
	- ao mudar seu entendimento sobre a matéria, agora a considerar que a FBB atua em conformidade com os propósitos institucionais do Banco do Brasil, a unidade técnica conclui pelo alcance da jurisdição deste Tribunal à FBB; 
	- na fundamentação do julgamento do MS 32.703-DF, o Ministro Dias Toffoli acresceu a seguinte ressalva:
Em contrapartida, quanto aos recursos de origem pública, não me pairam dúvidas acerca da obrigatoriedade, tanto da fiscalização pela Corte de Contas quanto da subserviência da entidade aos postulados da Administração Pública, uma vez que se assenta em postulado democrático a conclusão de que, havendo recurso público envolvido, impõe-se que dele se preste contas ao competente órgão público de controle externo. E, sendo assim, o repasse dos recursos oriundos da sociedade de economia mista - Banco do Brasil - devem estar guarnecidos do cumprimento do regramento norteador das entidades integrantes da Administração Pública.  (Grifos acrescidos) ;
-  assim, "para não restar quaisquer dúvidas acerca da submissão daquela entidade à jurisdição deste Tribunal, será proposto tornar sem efeito o Acórdão 2551/2018-TCU-Plenário".
12.	Na esteira dos apontamentos até aqui resumidos, a unidade de instrução lavrou a seguinte proposta:
a) acolher as justificativas do Banco do Brasil S/A acerca dos instrumentos que regulam os repasses de recursos à Fundação Banco do Brasil e sobre os obstáculos jurídicos e operacionais à implementação dos planos de ação com vistas a dotar, de forma gradual, a Fundação Banco do Brasil de quadro próprio de pessoal e a interromper a distribuição de Participação nos Lucros ou Resultados aos empregados a ela cedidos, para tornar insubsistentes os itens 9.2, 9.3, 9.3.1 e 9.3.2 do Acórdão 2763/2020-TCU-Plenário, de 14/10/2020;
b) tornar sem efeito o Acórdão 2551/2018-TCU-Plenário, de 7/11/2018;  
c) dar ciência da decisão ao Banco do Brasil S/A., à Fundação Banco do Brasil e ao Ministério Público do Distrito Federal e Territórios; e 
d) encerrar o processo, com fulcro no inciso V do art. 169 do Regimento Interno do Tribunal de Contas da União. 
13.	Assentado esse necessário histórico, passo a decidir.
14.	Conforme visto, a modulação do entendimento desta Corte de Contas sobre a relação entre o Banco do Brasil e a FBB começou a ser construída no próprio Acórdão 2763/2020-TCU-Plenário, ora monitorado, quando o relator teceu vários argumentos para demonstrar que a Fundação é, na verdade, um "braço operacional" do Banco para o alcance dos seus objetivos institucionais de maior amplitude, no âmbito de sua política de responsabilidade social corporativa e de divulgação de imagem da empresa, tudo em conformidade com a prática do mundo corporativo, na lógica do "Social Issues Management".
15.	No curso do presente monitoramento, a unidade jurisdicionada apresentou, entre outros, os seguintes esclarecimentos relevantes sobre a matéria:
- já atendeu aos objetivos almejados com as determinações monitoradas, no que tange ao item 9.2 da deliberação em comento (adoção de mecanismos de controle e compliance aplicáveis aos repasses de recursos à Fundação) ; 
- acolheu e deu cumprimento ao comando para criar plano de ação para, gradualmente, criar um quadro próprio de empregados para a FBB, nos limites compatíveis com seu interesse institucional, mantendo os funcionários do Banco apenas para os cargos gerenciais e da área de tecnologia da informação;  
- demonstrou os óbices jurídicos e de interesse estratégico do Banco à implementação do plano de ação para obstar o pagamento da PLR aos seus funcionários cedidos à FBB.
16.	Nesse ponto, acolho as análises da unidade técnica para também entender plausíveis os argumentos da unidade jurisdicionadas quanto aos pontos assinalados.
17.	No que pertine aos limites para a dotação da FBB de quadro próprio de funcionários, a unidade técnica bem assinalou que o voto condutor do acórdão em monitoramento já excetuara daquele comando os funcionários de nível estratégico da Fundação Banco do Brasil, como os "membros dos Conselhos Curador, Fiscal e da Diretoria Executiva, que atuam por meio de mandatos com prazos definidos", reconhecendo que "a participação de prepostos do Banco do Brasil na direção estratégica da FBB se justifica em face do liame estatutário entre as duas instituições e da necessidade alinhamento de propósitos institucionais entre ambas". 
18.	Também considero razoáveis os argumentos do Banco quanto à adequação, aos seus interesses estratégicos, da manutenção dos seus funcionários especialistas em TI nas ações operacionais da FBB. O elevado grau de informatização de uma instituição bancária, com vários ramos de atuação, produz, de fato, um quadro técnico na área de informática com alto grau de especialização e comprometimento com a missão institucional do empregador. Ao associar esse fato com a aderência da Fundação aos objetivos institucionais estratégicos do Banco, no campo da imagem institucional e da responsabilidade social, entendo justas as ponderações trazidas pela estatal quanto ao ponto em questão. 
19.	Reforçam essas conclusões o fato de que, segundo o plano de ação apresentado pelo Banco, o número de funcionários alocados à FBB para as funções de gerência e de TI não é expressivo, mantendo-se dentro dos limites de razoabilidade e com o compromisso de não ser ampliado. De acordo com aquele documento, "A dotação para os cargos diretivos, gerenciais e da área de TI da FBB correspondem a 27 profissionais, devendo esta ser a quantidade máxima de cessões previstas para a Fundação" (peça 23, pág. 1) . 
20.	No tocante ao pagamento da PLR, além das condicionantes jurídicas que obriga estendê-lo a todos os funcionários do Banco, incluindo os alocados à FBB, é bem verossímil a alegação de que sua eventual interrupção acarretaria demandas judiciais ou o pedido de retorno à estatal dos funcionários alocados na Fundação, com prejuízo às suas funções críticas de gerência e de tecnologia da informação, tudo culminando com risco de colapso operacional da FBB. 
21.	Dito isso, considero presentes, in casu, as condicionantes previstas nos arts. 21 e 22 do Decreto-lei 4.657/1942 (Lei de Introdução às Normas do Direito Brasileiro - LINDB) , nele incorporados pela Lei 13.655/2018, para, sopesando as consequências jurídicas e administrativas da determinação monitorada, evitar que sua implementação dê ensejo a "ônus ou perdas que, em função das peculiaridades do caso, sejam anormais ou excessivos", ponderando-se, ainda, os "obstáculos e as dificuldades reais" que imponham modulações às decisões dos órgãos de controle ou possam até obstá-las, verbis:
Art. 21.  A decisão que, nas esferas administrativa, controladora ou judicial, decretar a invalidação de ato, contrato, ajuste, processo ou norma administrativa deverá indicar de modo expresso suas consequências jurídicas e administrativas.  
 Parágrafo único.  A decisão a que se refere o caput deste artigo deverá, quando for o caso, indicar as condições para que a regularização ocorra de modo proporcional e equânime e sem prejuízo aos interesses gerais, não se podendo impor aos sujeitos atingidos ônus ou perdas que, em função das peculiaridades do caso, sejam anormais ou excessivos. 
Art. 22.  Na interpretação de normas sobre gestão pública, serão considerados os obstáculos e as dificuldades reais do gestor e as exigências das políticas públicas a seu cargo, sem prejuízo dos direitos dos administrados.   (...)     
22.	Sem prejuízo dessas conclusões, alinhadas com as análises da unidade técnica, peço vênias para adotar outra forma de encaminhamento, divergindo da proposta de declaração de insubsistência das determinações descritas nos itens 9.2 e 9.3.1 do Acórdão 2763/2020-TCU-Plenário.
23.	No caso da determinação versada no item 9.2, apurou-se que seus objetivos, em verdade, já foram atendidos. Cumpre, assim, declarar tal fato na presente assentada, e não tornar insubsistente o comando.
24.	Para o item 9.3.1, restou demonstrado que o plano de ação nele determinado foi elaborado e entregue ao Tribunal, apenas com as modulações ora justificadas. O Banco do Brasil não se opôs a estabelecer um cronograma para dotar a FBB de quadro próprio de pessoal, respeitadas as condições justificadas na presente etapa de monitoramento, que mantém a cessão de funcionários para as funções de gerência e de tecnologia da informação. Note-se que o comando foi para "dotar a Fundação Banco do Brasil de quadro próprio de empregados", sem estabelecer o alcance dessa medida. Portanto, tal determinação também deve ser considerada atendida.
25.	Já no que tange ao comando expresso no item 9.3.2, alusivo à distribuição de PLR aos servidores cedidos à FBB, acolho a proposta para que seja tornado insubsistente. 
26.	As elucidações trazidas pelo Banco do Brasil revelam a inexigibilidade do plano de ação, pois elidido o questionamento que o motivou. A intenção do comando foi "regularizar" tais pagamentos, de modo a não beneficiar empregados cedidos à Fundação, sob a premissa de que eles não contribuiriam para os índices de produtividade, qualidade ou lucratividade do Banco. Porém, tal determinação foi expressamente condicionada às "peculiaridades jurídicas do acordo vigente negociado entre o Banco do Brasil e seu empregados", e sujeitou-se, ainda, às condições previstas no item 9.4 do mesmo acórdão, quanto à existência de "eventuais obstáculos jurídicos e operacionais na sua implementação". 
27.	Assim, com base nos esclarecimentos prestados pelo Banco, restou demonstrada a inviabilidade jurídica e a inadequação dessa medida aos interesses institucionais da estatal, o que recomenda, de fato, sua insubsistência.
28.	No que pertine à proposta para "tornar sem efeito o Acórdão 2551/2018-TCU-Plenário, de 7/11/2018", considero-a desnecessária. Primeiro, porque extrapola o escopo deste monitoramento, cujo enfoque são os comandos exarados no Acórdão 2763/2020-TCU-Plenário. A segunda razão para rejeitá-la é que o entendimento expresso pelo Supremo Tribunal Federal no MS 32.703 AgR/DF, que motivou o acórdão de 2018, manteve a jurisdição desta Corte de Contas sobre a FBB no que tange à aplicação dos recursos oriundos do Banco do Brasil. Por isso, este Tribunal, ao decidir apenas "retirar a Fundação Banco do Brasil do rol de entidades obrigadas a prestar contas ao Tribunal de Contas da União", estava desonerando a entidade do dever de prestar contas de modo formal e regular, mas não afastando sua esfera de controle sobre a gestão dos recursos oriundos do Banco do Brasil, enquanto sociedade de economia mista. 
29.	Em reforço, resgato o seguinte apontamento da unidade técnica ao enfrentar essa questão: 
a decisão proferida no Acórdão 2551/2018-TCU-Plenário, de 7/11/2018, não redunda em perda de objeto dos processos de contas [da FBB autuados antes do referido acórdão], pois, não se pode confundir aquela desoneração como uma declaração de incompetência deste Tribunal para as ações fiscalizatórias sobre a Fundação Banco do Brasil, que é controlada por entidade integrante da Administração Pública Indireta Federal e gere vultosos recursos públicos.  (Item 125 da instrução levada ao Relatório; grifei) .
30.	Por essas razões, deixo de acolher a proposta da SecexFinanças no sentido de tornar insubsistente o Acórdão 2551/2018-TCU-Plenário.
	Do exposto, VOTO por que seja aprovado o Acórdão que ora submeto a este Colegiado.
TCU, Sala das Sessões, em 4 de maio de 2022.
ANTONIO ANASTASIA 
Relator